ACORDAO-COMPLETO-2535493

ACÓRDÃO 4782/2022 ATA 30/2022 - SEGUNDA CÂMARA

VISTOS, relatados e discutidos estes recursos de reconsideração interpostos por Luiz Henrique Mascarenhas Corrêa Silva (Diretor Financeiro) , Oswaldo Serrano de Oliveira (Diretor Administrativo e de Tecnologia da Informação) , Luiz Carlos Everton de Farias (Diretor de Controle e Risco) , Paulo Sergio Rebouças Ferraro (Diretor de Negócios) e Roberto Smith (Presidente) contra o Acórdão 11775/2018-TCU-Segunda Câmara, relatado pelo Ministro José Múcio Monteiro, retificado por inexatidão material pelo Acórdão 3100/2019-TCU-Segunda Câmara, por intermédio do qual o Tribunal julgou irregulares as suas contas, na gestão do Banco do Nordeste do Brasil - BNB, relativas ao exercício de 2008. 
ACORDAM os Ministros do Tribunal de Contas da União, reunidos em Sessão da Segunda Câmara, com fundamento no artigo 33, da Lei 8.443/1992 e ante as razões expostas pelo Relator, em:
9.1. conhecer dos recursos de reconsideração dos Srs. Luiz Henrique Mascarenhas Corrêa Silva, Luiz Carlos Everton de Farias, Paulo Sergio Rebouças Ferraro e Roberto Smith para, no mérito, negar-lhes provimento;
9.2. conhecer do recurso de reconsideração do Sr. Oswaldo Serrano de Oliveira para, no mérito, dar-lhe provimento e, com fundamento nos arts. 1º, inciso I, 16, inciso II, 18 e 23, inciso II, da Lei nº 8.443, de 16 de julho de 1992, c/c os arts. 1º, inciso I, 208 e 214, inciso II, do Regimento Interno, julgar as suas contas regulares com ressalvas, dando-lhe quitação; e
9.3. comunicar aos recorrentes e aos demais interessados a presente deliberação.

Recursos de reconsideração interpostos pelos membros da diretoria do Banco do Nordeste do Brasil  contra o Acórdão que julgou irregulares as contas dos recorrentes relativas ao exercício de 2008.

Segunda Câmara

Banco do Nordeste do Brasil S.A.

3. Interessados/Responsáveis/Recorrentes:
3.1. Interessado: Banco do Nordeste do Brasil S.A. (07.237.373/0001-20).
3.2. Responsáveis: Álvaro Larrabure Costa Correa (XXX.550.628-XX); Ana Teresa Holanda de Albuquerque (XXX.406.401-XX); Antonio Henrique Pinheiro Silveira (XXX.394.107-XX); Augusto Akira Chiba (XXX.375.348-XX); Bernardino Henrique Morandi Queiroz (XXX.774.601-XX); Célia de Matos Ferreira (XXX.976.804-XX); Cinara Ribeiro Silva Kichel (XXX.691.140-XX); Cristiane Garcia Barbosa (XXX.563.493-XX); Dimas Tadeu Madeira Fernandes (XXX.168.945-XX); Eliane Libanio Brasil de Matos (XXX.230.813-XX); Elizabeth Pompeu de Vasconcelos (XXX.003.943-XX); Francisco Egidio Pelucio Martins (XXX.383.473-XX); Frederico Schettini Batista (XXX.507.451-XX); Gideval Marques de Santana (XXX.331.963-XX); Glauben Teixeira de Carvalho (XXX.174.244-XX); Henrique Jorge Tinoco de Aguiar (XXX.737.123-XX); Jefferson Cavalcante Albuquerque (XXX.991.533-XX); Jorge Antonio Bagdeve de Oliveira (XXX.565.715-XX); Jose Alan Teixeira da Rocha (XXX.680.113-XX); Jose Mauricio de Lima da Silva (XXX.281.463-XX); Jose Valter Bento de Freitas (XXX.539.313-XX); Jose Wanderley Uchoa Barreto (XXX.924.443-XX); Jose Wilkie Almeida Vieira (XXX.714.923-XX); José Alípio Frota Leitão Neto (XXX.223.893-XX); José Andrade Costa (XXX.476.283-XX); José Lucenildo Parente Pimentel (XXX.680.853-XX); João Alves de Melo (XXX.227.633-XX); João Emilio Gazzana (XXX.947.920-XX); João Francisco Freitas Peixoto (XXX.955.433-XX); João Jose Ramos da Silva (XXX.161.770-XX); Lauro Alberto Chaves Ramos (XXX.496.625-XX); Luiz Carlos Everton de Farias (XXX.845.548-XX); Luiz Cesar Muzzi (XXX.292.647-XX); Luiz Henrique Mascarenhas Correa Silva (XXX.994.657-XX); Luiz Sergio Farias Machado (XXX.029.043-XX); Manuelita Falcao Brito (XXX.552.804-XX); Maria Lucia Costa Teles (XXX.162.264-XX); Murilo Francisco Barella (XXX.876.658-XX); Nilde Pereira Sabbat (XXX.772.021-XX); Noel Dorival Giacomitti (XXX.481.369-XX); Oswaldo Serrano de Oliveira (XXX.672.917-XX); Osório Cavalcante Araújo (XXX.151.553-XX); Paulo Henrique Feijo da Silva (XXX.099.584-XX); Paulo Sergio Rebouças Ferraro (XXX.556.905-XX); Pedro Rafael Lapa (XXX.167.544-XX); Porfirio Silva de Almeida (XXX.878.793-XX); Ricardo Massao Matsushima (XXX.206.848-XX); Roberio Gress do Vale (XXX.876.653-XX); Roberta Carvalho de Alencar (XXX.261.603-XX); Roberto Smith (XXX.320.438-XX); Rodrigo Silveira Veiga Cabral (XXX.519.971-XX); Romildo Carneiro Rolim (XXX.904.043-XX); Samia Araujo Frota (XXX.033.593-XX); Sergio Henrique Arruda Cavalcante Forte (XXX.654.693-XX); Sergio Rosa Ferrao (XXX.434.518-XX); Silvio Furtado Holanda (XXX.672.301-XX); Stelio Gama Lyra Junior (XXX.680.003-XX); Vera Maria Rodrigues Ponte (XXX.540.603-XX); Waldir Quintiliano da Silva (XXX.251.201-XX); Zilana Melo Ribeiro (XXX.836.353-XX).
3.3. Recorrentes: Luiz Henrique Mascarenhas Correa Silva (XXX.994.657-XX); Paulo Sergio Rebouças Ferraro (XXX.556.905-XX); Luiz Carlos Everton de Farias (XXX.845.548-XX); Oswaldo Serrano de Oliveira (XXX.672.917-XX); Roberto Smith (XXX.320.438-XX).

Aroldo Cedraz (na Presidência).

13.1. Ministros presentes: Aroldo Cedraz (na Presidência), Augusto Nardes (Relator) e Antonio Anastasia.
13.2. Ministro que alegou impedimento na Sessão: Aroldo Cedraz (na Presidência).
13.3. Ministro-Substituto convocado: André Luís de Carvalho.

ACORDAO-COMPLETO-2565114

Acórdão de Relação 8412/2022 - Segunda Câmara

Acórdão de Relação

AUGUSTO NARDES

Ministro José Mucio Monteiro.

Adoto como relatório a instrução elaborada no âmbito da Secretaria de Recursos - Serur, ratificada pela instância diretiva da unidade (peças 666/667) e homologada pelo Ministério Público junto ao TCU (peça 670) :
"INTRODUÇÃO
1.	Trata-se de recursos de reconsideração interpostos por Luiz Henrique Mascarenhas Corrêa Silva (peça 506 - 529) , Oswaldo Serrano de Oliveira (peça 588) , Luiz Carlos Everton de Farias (peças 555-579) , Paulo Sergio Rebouças Ferraro (peças 531-553) e Roberto Smith (peça 592) contra o Acórdão 11775/2018-TCU-Segunda Câmara (peça 467) , relatado pelo Ministro José Múcio, retificado por inexatidão material pelo Acórdão 3100/2019-TCU-Segunda Câmara, e alterado pelo Acórdão 7635/2021-TCU-Segunda Câmara (peça 643) , que tornou insubsistentes os itens 9.5, 9.6 e 9.7 do acórdão original, todos da relatoria do Ministro Raimundo Carreiro, com o seguinte teor: 
ACORDAM os Ministros do Tribunal de Contas da União, reunidos em Sessão da 2ª Câmara, com fundamento nos arts. 1º, inciso I; 16, incisos I, II e III, alínea "b"; 17; 18; 19, parágrafo único; 23, incisos I, II e III; 28, inciso II; e 58, incisos I e II, da Lei 8.443/1992; nos arts. 214, inciso III, alínea "a", e 268, inciso I e II, do Regimento Interno do TCU, e diante das razões expostas pelo Relator em: 
9.1. excluir da presente relação processual Bernardino Henrique Morandi Queiroz, Cristiane Garcia Barbosa, Dimas Tadeu Madeira Fernandes, Elizabeth Pompeu de Vasconcelos, Francisco Egídio Pelúcio Martins, Henrique Jorge Tinoco de Aguiar, Jefferson Cavalcante Albuquerque, João Alves de Melo, João Francisco Freitas Peixoto, Jorge Antônio Bagdeve de Oliveira, José Alan Teixeira da Rocha, José Andrade Costa, José Lucenildo Parente Pimentel, José Mauricio de Lima da Silva, José Valter Bento de Freitas, José Wanderley Uchoa Barreto, José Wilkie Almeida Vieira, Lauro Alberto Chaves Ramos, Luiz Sérgio Farias Machado, Manuelita Falcão Brito, Murilo Francisco Barella, Noel Dorival Giacomitti, Porfírio Silva de Almeida, Romildo Carneiro Rolim, Sâmia Araújo Frota, Sergio Henrique Arruda Cavalcante Forte e Stélio Gama Lyra Júnior; 
9.2. julgar regulares as contas de Waldir Quintiliano da Silva, Antônio Henrique Pinheiro Silveira, Álvaro Larrabure Costa Correa, Ana Teresa Holanda de Albuquerque, Vera Maria Rodrigues Ponte, Zilana Melo Ribeiro, Nilde Pereira Sabbat, Augusto Akira Chiba; Sérgio Rosa Ferrão, Roberta Carvalho de Alencar, Glauben Teixeira de Carvalho, Paulo Henrique Feijó da Silva, Osório Cavalcante Araújo, Rodrigo Silveira Veiga Cabral, João José Ramos da Silva, Ricardo Massao Matsushima, Gideval Marques de Santana, Sílvio Furtado Holanda, Frederico Schettini Batista, Cinara Ribeiro Silva Kichel, José Alípio Frota Leitão Neto e Luiz Cesar Muzzi, dando-lhes quitação plena; 
9.3. julgar regulares com ressalva as contas de Pedro Rafael Lapa e João Emílio Gazzana, dando-lhes quitação; 
9.4. julgar irregulares as contas de Roberto Smith, Oswaldo Serrano de Oliveira, Paulo Sérgio Rebouças Ferraro, Luiz Henrique Mascarenhas Correa Silva e Luiz Carlos Everton de Farias; 
9.5. aplicar, individualmente, multa a Roberto Smith e a Oswaldo Serrano de Oliveira, com fundamento no art. 58, inciso I da Lei 8.443/1992, no valor de R$ 20.000,00 (vinte mil reais) , e a Robério Gress do Vale, Maria Lúcia Costa Teles, Eliane Libânio Brasil de Matos e Célia de Matos Ferreira, com fundamento no art. 58, inciso II, da Lei 8.443/1992, no valor de R$ 10.000,00 (dez mil reais) ; 
9.6. fixar o prazo de 15 (quinze) dias, a contar da notificação, para que os apenados com multa por meio desta deliberação comprovem, perante o Tribunal, o recolhimento das referidas quantias aos cofres do Tesouro Nacional, atualizadas monetariamente desde a data do presente acórdão até a do efetivo pagamento, na forma da legislação em vigor; 
9.7. autorizar, desde logo, a cobrança judicial das dívidas, caso não atendidas as notificações.
HISTÓRICO
2.	 Trata-se de prestação de contas anual ordinária do Banco do Nordeste do Brasil S.A. (BNB) , relativa ao exercício de 2008, que se encontrava sobrestada aguardando a apreciação definitiva do TC Processo 002.793/2009-0, referente à auditoria realizada em 2009, com o intuito de avaliar o processo de recuperação de crédito do Banco. Os resultados daquela auditoria impactariam o mérito das presentes contas, vez que a base de dados do BNB examinada contemplou diversos exercícios, inclusive o de 2008.
2.1.	Retomou-se a análise das presentes contas tendo em vista que o referido TC Processo 002.793/2009-0, que tratou de auditoria que apurou irregularidades alusivas à identificação de cerca de 55.000 operações baixadas em prejuízo sem que o BNB tenha realizado as cobranças judiciais respectivas para reaver os valores e a ocorrência de operações de crédito com atrasos relevantes sem que tenha havido cobranças judiciais, e que estava sobrestando as presentes contas, foi julgado no âmbito do Acórdão 1078/2015-TCU-Plenário (Relator: Ministro Bruno Dantas) , por meio do qual o TCU, rejeitou as razões de justificativa apresentadas por diversos responsáveis, aplicando-lhes a multa prevista no art. 58, II da Lei 8.443/1992, entre eles os seguintes gestores com contas julgadas neste processo: o Sr. Roberto Smith, Presidente do BNB, bem como dos Diretores Luiz Carlos Everton de Farias, Luiz Henrique Mascarenhas Corrêa Silva, Paulo Sérgio Rebouças Ferraro e Oswaldo Serrano de Oliveira. 
2.2.	Quanto aos efeitos dessa irregularidade apurada no processo conexo, esta Corte de Contas, em concordância com manifestação da unidade técnica, entendeu que tal irregularidade fosse tomada como causa para a irregularidade nas presentes contas dos nominados gestores, mas sem nova aplicação de sanção pelos mesmos fatos. 
2.3.	Nos presentes autos, assim como no TC Processo 002.793/2009-0, não houve apuração de débito, tratando-se apenas da análise da regularidade das contas. 
2.4.	No âmbito desta Corte de Contas, foi realizada e analisada a audiência dos responsáveis. Deliberou-se, então, por meio do o Acórdão 11775/2018-TCU-Segunda Câmara, transcrito anteriormente, pelo julgamento da irregularidade das contas dos responsáveis, ora recorrentes. Foi, também, imputada multa a alguns responsáveis em decorrência de fatos diferentes dos apurados no processo conexo.
2.5	Posteriormente, os responsáveis Celia de Matos Ferreira, Eliane Libanio Brasil de Matos, Maria Lucia Costa Teles e Roberio Gress do Vale interpuseram embargos de declaração, o qual foi conhecido e dado provimento, por meio do Acórdão 7635/2021-TCU-Segunda Câmara (peça 643) no sentido de tornar insubsistentes os subitens 9.5, 9.6 e 9.7 do Acórdão 11775/2018-TCU-Segunda Câmara.
2.5. 	Não satisfeitos com o julgado, os responsáveis opõem recursos de reconsideração (peças 506, 531, 555-579, 559, 588, 592) , ora em análise.
ADMISSIBILIDADE
3.	Reitera-se os exames preliminares de admissibilidade (peças 604-608) , ratificados pelo Ministro-Relator (peça 611) , na parte que concluiu pelo conhecimento  dos recursos de reconsideração, nos termos dos artigos 32, inciso I, e 33 da Lei 8.443/1992, suspendendo-se os efeitos do item 9.4 do Acórdão 11775/2018-TCU-Segunda Câmara, conforme exames de admissibilidade realizados pela Unidade Técnica (peças 604-608) . Registre-se que, conforme destacado anteriormente, os itens 9.5, 9.6 e 9.7 do referido acórdão foram tornados insubsistentes, em momento posterior aos referidos exames, pelo Acórdão 7635/2021-TCU-Segunda Câmara. Desta forma, há perda de objeto dos recursos por causa superveniente no que se refere à impugnação desses itens.
MÉRITO
4.	Delimitação
4.1.	Constitui objeto dos recursos verificar as seguintes questões:
a) de ofício, se é aplicável o instituto da prescrição aos procedimentos desta prestação de contas;
b) se cabe responsabilização aos ora recorrentes;
c) se procede a arguição de bis in idem em razão da existência de processo nesta Corte de Contas com mesmo fato gerador;
d) se houve a ausência de individualização das condutas dos responsáveis;
e) se há que se comprovar a existência de dolo para o julgamento pela irregularidade das contas e para a imputação da multa.
4.2.	Cabe registrar, desde logo, que os recursos formulados pelos Srs. Luiz Henrique Mascarenhas Corrêa Silva, Paulo Sérgio Rebouças Ferraro e Luiz Carlos Everton de Farias (peças 506, 531 e 555) apresentam teor em quase todo semelhante, à exceção das considerações específicas feitas pelos recorrentes quanto ao cargo ocupado e ao regramento aplicável. 
4.3.	Desta forma, para melhor organização da presente instrução, somente será feita remissão às páginas das peças quando indispensáveis à análise particularizada ou circunstanciada de um determinado recorrente ou situação apresentada nos recursos.
5.	Da prescrição 
5.2.	A questão da prescrição da pretensão punitiva e ressarcitória foi objeto de repercussão geral admitida pelo Supremo Tribunal Federal no Recurso Extraordinário 636.886 (tema 899) . O citado RE teve seu julgamento finalizado, embora ainda esteja pendente a publicação do acórdão paradigma. A decisão do julgamento foi publicada em 20/4/2020, enunciando-se a tese de que "é prescritível a pretensão de ressarcimento ao erário fundada em decisão de Tribunal de Contas". 
5.3.	Diante deste novo cenário, analisa-se o tema levando-se em conta o recente pronunciamento do STF, com o fim de verificar a aplicação, à hipótese dos autos, do novo entendimento firmado sobre o sentido e alcance do art. 37, § 5º, da Constituição.
5.4.	Os significativos impactos do julgamento do RE 636.886 foram objeto de análise pela Serur. Por economia processual, juntou-se a estes autos  (peça 665) cópia do pronunciamento da unidade emitido no TC Processo 003.889/2016-5, com as diretrizes gerais da análise; texto para Discussão 1/2021-Serur, com análise das decisões do STF sobre a prescrição do ressarcimento, adotadas após o julgamento do RE 636.886 (tema 899 da repercussão geral) , além da manifestação originária da secretaria, sobre as repercussões do RE 636.886 (exame de recurso interposto no TC Processo 027.624/2018-8) . A partir de tais manifestações foram fundamentadas as premissas que serão consideradas no presente exame.  
5.5.	No exame da prescrição, a Serur tem se manifestado com base nas seguintes premissas, que serão utilizadas no presente exame: 
	a)  ao julgar o RE 636.886, o STF conferiu nova interpretação ao art. 37, § 5º, da Constituição Federal, fixando a tese de que "é prescritível a pretensão de ressarcimento ao erário fundada em decisão de Tribunal de Contas";
	b)  as pretensões punitiva e de ressarcimento devem observar o mesmo regime na atividade de controle externo, dado o objetivo comum da prescrição, de fixar prazo para o Tribunal de Contas agir, para caracterizar o ilícito, identificar seu autor, dimensionar as consequências da conduta e impor as consequências legais, independentemente de tais consequências terem natureza punitiva ou ressarcitória;
	c)  até que sobrevenha norma específica, entende-se que a prescrição das pretensões punitiva e de ressarcimento, no processo de controle externo, deve observar o regime Lei 9.873/1999, na linha dos recentes pronunciamentos do STF a respeito. Assim, sem prejuízo de se realizar o exame da prescrição também segundo o prazo decenal previsto no Código Civil, acolhido pelo TCU (Acórdão 1441/2016-TCU-Plenário) , o critério adotado, na formulação da proposta de encaminhamento, será o da Lei 9.873/1999.  
5.6.	Ao utilizar o regime prescricional segundo os critérios do Acórdão 1441/2016-TCU-Plenário, constata-se que a prescrição não se opera no caso em comento. Isso porque, pela aplicação deste acórdão, em linhas gerais, a prescrição subordina-se ao prazo geral de dez anos (Código Civil, art. 205) , contado a partir da data da ocorrência do fato e interrompido pelo ato que ordenar a citação, a audiência ou a oitiva da parte. 
5.7.	Entre outras razões que justificaram a adoção desse critério destaca-se a de que o citado dispositivo constitui uma cláusula geral a ser empregada sempre que a pretensão for prescritível, mas a lei não estabelecer um prazo específico, como na hipótese.
5.8.	Para análise, tem-se como termo inicial da prescrição o dia seguinte ao fim do prazo para a prestação de contas, que ocorreu em meados de 2009.  A pretensão reparatória e punitiva, então, somente estaria prescrita em 2019. Mas tal prazo fora interrompido pelo despacho que autorizou a citação ocorrida em 3/5/2011 (peça 398, p. 5) , o que ratifica a aplicação da decisão emanada em Sessão de 27/11/2018 (peça 467) .
5.9.	Considerando a premissa de que as pretensões punitiva e de ressarcimento se submetem ao mesmo regime, conclui-se que não estão prescritas nem a possibilidade de aplicação de multa, nem a de condenação ao ressarcimento, caso fossem adotados, para ambos os fins, os parâmetros definidos no Acórdão 1441/2016-TCU-Plenário.
5.10.	No mais, sob o prisma das premissas fixadas na Lei 9.873/1999 ao caso em exame, observa-se que também não se operou a prescrição em relação aos responsáveis. Isso porque, ao considerar como termo inicial da prescrição o dia seguinte ao fim do prazo para a prestação de contas, 2009, deve-se considerar os fatos interruptivos da prescrição segundo a égide do citado normativo.  
5.11.	Assim sendo, no presente caso, considerando o referido termo inicial, a pretensão reparatória ou punitiva somente estaria prescrita em 2014. Mas tal prazo fora interrompido pelas seguintes circunstâncias:
a) por atos inequívocos que importaram na apuração do fato: 
a.1) em 27/3/2012, pela proposta da Unidade Técnica pelo sobrestamento das contas relativas ao exercício de 2008 (peça 439, p. 35) ;
a.2) em 28/8/2013, pelo sobrestamento deste processo, até julgamento do TC Processo 002.793/2009-0 (peça 456) ;
a.3) em 6/5/2015, quando da prolação do Acórdão 1078/2015-TCU-Plenário, relatado pelo Ministro Bruno Dantas, processo o qual estava sobrestando as contas do ano de 2008 (peça 461) ;
a.4) em 9/8/2017 pela prolação do Acórdão 1703/2017-TCU-Plenário, redigido pelo Ministro Augusto Sherman, resultante de pedido de reexame do processo que resultou no sobrestamento das contas relativas ao ano de 2008 (peça 462) ;   
b) em 27/11/2018, na data da sessão que foi prolatada a decisão condenatória ora recorrida (peça 467) .
5.12.	Registre-se que, independentemente da existência de outras causas interruptivas não elencadas acima, cujo levantamento não se fez necessário, observa-se, pelos eventos indicados, que em nenhum momento transcorreu prazo suficiente para se operar a prescrição, considerando-se o prazo geral de cinco anos, tomando-se por referência a Lei 9.873/1999, tida pelo STF como norma regente da prescrição da pretensão punitiva pelo TCU. 
5.13.	Ainda sobre o tema, passa-se a analisar a prescrição intercorrente, que nos termos do art. 1º, § 1º, da Lei 9.873/1999, passa a operar se o processo ficar paralisado por mais de três anos, aguardando "julgamento ou despacho". 
5.14.	Note-se que há uma correlação entre essa hipótese e as causas de interrupção da prescrição do art. 2º. Com efeito, uma vez interrompida a prescrição por alguma das hipóteses do art. 2º, o processo não pode ficar inativo, sem qualquer inovação processual relevante, por mais de três anos.
5.15.	Trata-se de prazo específico, não se aplicando nem o prazo geral de cinco anos nem o prazo especial, da lei penal (§ 2º) . A finalidade da prescrição intercorrente, com seu prazo próprio, é a de assegurar a eficiência e celeridade nas apurações administrativas. Seria contrário a essa finalidade a paralisação injustificada do processo por período maior que o triênio estabelecido para a hipótese.
5.16.	Especificamente quanto a esta prestação de contas, as causas de interrupção elencadas acima permitem evidenciar que o processo teve andamento regular, não operando, portanto, a prescrição intercorrente. 
5.17.	Por todo o exposto, constata-se não ter ocorrido a prescrição ao considerarmos os fundamentos da Lei 9.873/1999. 
6.	Da responsabilidade 
6.1. 	Os recorrentes Luiz Carlos Everton de Farias, Luiz Henrique Mascarenhas Correa Silva, Paulo Sergio Rebouças Ferraro, Oswaldo Serrano de Oliveira e Roberto Smith questionam a responsabilidade a eles atribuídas tendo em vista os seguintes argumentos:
	a) 	no Processo 0000348-98.2014.4.05.8100  o Ministério Público Federal ofereceu denúncia penal contra os agentes da diretoria do Banco do Nordeste, dentre eles os recorrentes, sendo que o Juiz não recebeu a denúncia em relação aos diretores em virtude da ausência dos elementos que pudessem caracterizar, individualizar ou mesmo vincular a conduta mencionada e os fatos praticados pelo agente (peça 506, p. 5) ;
	b) deve-se considerar também o julgamento ocorrido no âmbito do Tribunal Regional Federal da 5ª Região que, ao analisar Ação Anulatória de Ato Administrativo, promovida por um dos condenados naquela Tomada de Contas Especial (Sr. José Wilkie Pereira de Almeida) , assim destacou: analisando o documento Id: nº 4058100.2897686, verifica-se no organograma do BNB, que a função de cobrança das operações de crédito inadimplidas é das agências Unidades de Recuperação de Crédito, que estão subordinados às Superintendências Estaduais (AL, BA, CE, MA, MG/ES, PB, PE, PI, RN e SE) , que por sua vez, estão diretamente ligadas à Presidência" (peças 506, p. 6 e 592, p. 17 e 20) ;
	c) o Acórdão ora em análise está eivado com vícios de legalidade, uma vez que os recorrentes, então membros da Diretoria Executiva, não tinham qualquer relação com as cobranças dos créditos inadimplidos (peças 506, p. 6 e 592, p. 9) ;
	d) as agências, vinculadas às superintendências estaduais (essas ligadas diretamente à Presidência, vide organograma) eram as verdadeiras responsáveis pelos créditos e gestão de suas carteiras. Eram as agências que autorizavam a expedição das cobranças judiciais (ACJs) de eventuais empréstimos em inadimplência. O teor da Resolução da Diretoria (RD) 5188/2005 preconiza caber às Unidades de Recuperação de Créditos, no âmbito das Agências Bancárias, subordinadas às Superintendências Estaduais, a competência de atuar diretamente na recuperação de operações em atraso ou em prejuízo (peças 506, p. 7 e 19; 592, p. 8 e 16) ;
	e) o ajuizamento das operações de crédito em atraso e/ou em prejuízo era atribuição das agências, supervisionadas pelas Superintendências Estaduais, uma vez que essas operações somente eram transferidas para o Ambiente de Recuperação de Crédito quando a Autorização de Cobrança Judicial (ACJ) respectiva estivesse confirmada pela Área Jurídica, ou seja, quando a operação de crédito estivesse em cobrança judicial, como expressamente determinava o item 74-c da Proposta de Ação Administrativa - PAA 2007/515-120, de 12.12.2007, devidamente aprovada pela Diretoria do Banco, na reunião 3262a (peça 506, p. 22) ;
	f) o direito brasileiro não adota a tese do regressus ad infinitum na seara penal (onde se enxerga mais facilmente a incidência - ou não incidência - do referido instituto) , e certamente não pode utilizá-la na seara administrativa, uma vez que conduziria a Administração Pública a uma situação insustentável em que se condenaria um indivíduo que não guardou qualquer relação com as irregularidades apontadas, tendo em vista que o Recorrente teve suas contas reprovadas em razão de uma suposta ausência de medidas que não eram de sua alçada (peça 506, p. 11 e peça 592, p. 9) ;
	g) os créditos não executados judicialmente eram, em sua quase totalidade, representados por operações celebradas com produtores rurais e que aguardavam procedimentos de renegociação autorizados por diversas leis as quais, anualmente, eram aprovadas pelo Congresso Nacional com tal finalidade. Diante dessa possibilidade, não se justificava uma cobrança judicial imediata, muito embora estivessem sendo cobradas administrativamente (peças 506, p. 11 e 592, p. 10) ;
	h) as operações já lançadas em prejuízo, não aparecem nos relatórios da administração nem tão pouco nas Demonstrações Financeiras ou quaisquer outros documentos que compõem a documentação de encerramento das contas do semestre, uma vez que, ao serem lançadas, as operações eram excluídas das contas do ativo do balanço do Banco. Portanto, ainda que os recorrentes tomassem a iniciativa de extrapolar suas atribuições, tais operações não poderiam ser identificadas por ocasião do encerramento dos balanços do banco, visto que as mesmas não estavam presentes em nenhum dos documentos que compõem a peça contábil (peças 506, p. 12 e 592, p. 11) ;
	 i) ainda que se cogite algum tipo de responsabilidade culpa in vigilando, como comprovado alhures, a competência de fiscalizar a atividades dos gerentes das agências bancárias é das Superintendências Estaduais, ligadas diretamente à Presidência do Banco, ou seja, sem participação da Diretoria Executiva (peça 506, p. 12) ;
	j) o Diretor Financeiro e de Câmbio tinha atribuição de estabelecer as normas gerais das operações, como destacado nos autos do Processo 000348-98.2014.4.05.8100, que tramitou junto à 32ª Vara Federal da Seção Judiciária do Ceará (peça 506, p. 6) ;
	k) os Srs. Luiz Carlos Everton de Farias, (então Diretor de Controle e Riscos) e Paulo Sergio Rebouças Ferraro - Diretor de Negócios, assumiram suas diretorias em setembro de 2007, ou seja, poucos meses antes do término do período apurado pelo TCU e, no ano de 2008 (correspondente à presente Tomada de Contas) atuaram pelo período de 1º a 31/1/2008, tempo no qual o Banco já estava em fase de adoção de medidas para o aperfeiçoamento da recuperação de crédito (peças 555, p. 18; 531, p. 6) ;
	l)	o trabalho realizado pela área do Sr. Luiz Carlos Everton de Farias tinha natureza eminentemente de elaboração e implementação logística na recuperação de crédito, não lhe competindo realizar a cobrança judicial de créditos inadimplidos e não cobrados (peças 555, p. 19; 531, p. 20) ;
	m)  o ambiente de recuperação de crédito foi criado pela RD 5272/2008 com a atribuição de gerenciar as atividades e o desempenho das Unidade de Recuperação de Créditos. Tal função foi criada pelo normativo mencionado somente em 18/3/2008, não havendo tempo hábil para implementá-la em sua integralidade, tendo em vista que o Tribunal de Contas iniciou sua fiscalização logo nos primeiros meses do ano de 2009, de modo que fica claro que o recorrente está sendo responsabilizados por expedientes ocorridos antes mesmo da criação do seu Ambiente, o que é um absurdo agravado pelo fato de que seu setor não tinha (e não tem) a competência de promover ou demandar a promoção de ações judiciais voltadas à recuperação de créditos inadimplidos (peça 531, p. 20) ;
	n) não se observou o princípio da proporcionalidade, à medida em que, durante todo o ano de 2008, em que a Diretoria Administrativa possui uma série de atribuições, um orçamento elevado e grandes responsabilidades; apenas um único fato - que foi transparente, que não gerou prejuízo e que era necessário para fins de atendimento ao acordo homologado judicialmente há pouco tempo, por questão formal, levou ao julgamento de suas contas como irregulares e ainda com aplicação de sanção (peça 588, p. 7) ;
	o) inexistem dúvidas de que as minutas do ACT foram apresentadas para apreciação dos órgãos de controle (MF e DEST/MPOG) e foram aprovadas, havendo concordância expressa com todas as cláusulas que nelas estavam expostas (peça 588, p. 8) ;
	p) o BNB ajustou Plano de Cargos e Remuneração (PCR) do BNB e firmou acordo em meados de 2005/2006, homologado judicialmente com o sindicato, que refletiu na baixa de diversas ações judiciais e da paralização das greves, prestigiando, assim, a continuidade do serviço público. (peça 588, p. 8) ;
	q) no reajuste salarial de 2008/2009, ciente das orientações da Fenaban, o BNB fez um estudo sobre os critérios desse reajuste salarial a fim de que fossem mais consentâneos com o PCR do BNB, e, ato contínuo, por meio do Ofício GAPRE-2008/1640, enviou ao MF duas minutas de idêntico teor no que diz respeito ao reajuste salarial, junto com a Convenção Coletiva de Trabalho FENABAN 2008/2009 (peça 588, p. 8-9) ;
	r) o DEST se manifestou favorável aos termos das minutas (BNB x CONTRAF e BNB JC CONTEC) submetidas à sua apreciação, tendo feito uma única ressalva (isto é, que a área jurídica do BNB analisasse a cláusula que versava sobre empréstimo de férias, ou seja, nada relacionado ao reajuste (peça 588, p. 9) ;
	s) o BNB submeteu os ACT's 2008/2009 aos órgãos de controle e foram devidamente aprovados (peça 588, p. 9) ;
	t) o assunto tratado na Nota Técnica 11/SE, que subsidiou o Ofício 73/2009/SE-MF, não era de conhecimento do Banco. O acesso a tal Nota se deu apenas por intermédio do presente processo de prestação de contas. Assim, ainda que o Ministério da Fazenda nela tenha mencionado a necessidade de envio de dados pelo Banco para comprovar determinada situação, nunca foi feito ao Banco nenhum pedido de esclarecimentos adicionais (peça 588, p. 10) ;
	u) o recorrente, Sr. Roberto Smith, está sofrendo uma série de penalidades por um único fato atribuído a sua gestão (peça 592, p. 6) ;
	v) a CGU concluiu pela aprovação com ressalvas das contas do presidente e do diretor de finanças e de mercado de capitais (peça 592, p. 7) ;
	x) esta Corte de Contas não analisou as atribuições do presidente da entidade (peça 592, p. 7) ;
	y) o BNB adotou as providências solicitadas por esta Corte de Contas, inclusive o Ministro relator reconheceu que o BNB demonstrou diligência na adoção de medidas para dinamizar a recuperação de créditos (peça 592, p. 7-8) .
	Análise
6.2.	Em linhas gerais os Srs. Luiz Henrique Mascarenhas (diretor financeiro) , Luiz Carlos Everton de Farias (diretor de controle e risco) , Paulo Sérgio Rebouças Ferraro (ex-Diretor de Negócios) , Oswaldo Serrano (ex-Diretor Administrativo e de Tecnologia) e Roberto Smith (ex-presidente do BNB) não inovam em suas alegações, repetindo argumentos utilizados quando da apresentação do pedido de reexame ante ao TC Processo 002.793/2009-0. Tais contestações foram minunciosamente analisadas por esta Corte de Contas (peças 574, p. 27 e peça 572, p. 2, itens 10 a 14 do TC Processo 002.793/2009-0) , o que resultou na publicação do Acórdão 1703/2017-TCU-Plenário (peça 571 do TC Processo 002.793/2009-0) o qual conheceu do recurso por eles impetrados, dando provimento a Oswaldo Serrano de Oliveira, tornando insubsistentes a multa que lhe foi aplicada pelo item 9.1 do Acórdão 1078/2015-TCU-Plenário; porém, negando provimento aos demais.
6.3.	Nessa linha, os ora recorrentes tentam novamente responsabilizar as agências ante as irregularidades apuradas. Sobre o tema, vale lembrar que em nenhum momento lhes foram imputadas atribuições afetas às agências ou à cobrança judicial. Por elucidativo, transcreve-se minuciosa análise empreendida no relatório fundamentador do Acórdão 1703/2017-TCU-Plenário (peça 574 do TC Processo 002.793/2009-0) :
6.10. Embora a emissão da Autorização de Cobrança Judicial - ACJ fosse da competência das agências, iniciando-se com este ato o processo cobrança judicial das dívidas, vale lembrar que a responsabilização dos recorrentes não foi motivada por falhas ou deficiências relacionadas às ações de cobrança, mas sim pelo conjunto das irregularidades verificadas no processo de supervisão, monitoramento e controle da recuperação do crédito, conforme ilustra o seguinte excerto da instrução da Secex/CE (peça 256, p. 47) : 
'195. Acerca dos argumentos do parágrafo 181, cumpre dizer que a audiência não atribui ao gestor em foco a responsabilidade pelas ações de cobrança, que são de competência das agências e URCs. À Área de Recuperação de Crédito, como visto acima, competia ter monitorado devidamente as operações, acompanhando a ocorrência de operações inadimplentes e o quadro geral de inadimplência, adotando estratégias e modos de atuação adequados de cobrança, como meio de recuperação dos valores aplicados nas operações, avaliando os resultados alcançados pelas diversas unidades e adotando as medidas corretivas exigíveis em cada caso. Diante do apontado pela auditoria, conclui-se que essa atuação não houve. (...) ' 
6.11. Assim, os responsáveis não foram punidos por deixarem de emitir as autorizações de cobrança judicial, mas sim por deixarem de exercer suas atribuições de supervisão, acompanhamento, controle, avaliação e revisão da atuação das unidades encarregadas do processo de cobranças das operações de crédito, conforme bem assinalado na mencionada instrução da Secex/CE ao examinar a atuação da área jurídica da entidade (peça 256, pp. 116-117) : 
'702. Apesar de a auditoria ter apresentado resultados que se vinculam ao processo de cobrança do BNB, incluindo-se seu desfecho em processos judiciais, o trabalho não teve como escopo os procedimentos judiciais, a cargo da Área Jurídica do BNB. Abrangeu o gerenciamento das operações de crédito, incluindo o processo de acompanhamento das operações passíveis de cobrança judicial, a efetivação das medidas de cobrança extrajudicial previstas nos normativos, a instrução das Autorizações de Cobrança Judicial (ACJ) e o encaminhamento das operações em atraso, quando não objetos de propostas de regularização de dívidas, para instauração dos processos judiciais cabíveis.
6.4.	Cabe esclarecer que a responsabilização dos Srs. Luiz Henrique Mascarenhas Corrêa Silva (então Diretor Financeiro) , Luiz Carlos Everton de Farias ( ex-Diretor de Controle e Risco) , Paulo Sérgio Rebouças Ferraro (ex-Diretor de Negócios) e Oswaldo Serrano de Oliveira (então Diretor Administrativo e de Tecnologia) decorreu da falta de atuação dos diretores no desempenho das competências fixadas no Estatuto Social (p. 31 da peça 91 à p. 6 da peça 92) , com ênfase para a disposição do art. 31, verbis: 
Art. 31. Compete aos Diretores, em colaboração com o Presidente, conduzir os negócios do Banco nos limites das atribuições que lhes forem fixadas pela lei, por este Estatuto e pelo Conselho de Administração, cabendo ao Diretor administrar, supervisionar e coordenador as atividades da diretoria e unidade sob sua responsabilidade.
6.5.	Já no caso de Roberto Smith, então presidente da entidade, a sua responsabilidade decorreu do fato de que todas as unidades e setores da instituição estavam, ainda que indiretamente, subordinados a sua pessoa, cabendo a ele zelar pela observância em todos os escalões das normas e regulamentos aplicáveis, sobretudo porque não se tratava de uma situação pontual e de difícil percepção pelo dirigente máximo do BNB, além do que atuava em colaboração com os diretores acima nominados.
6.6.	Não socorre aos recorrentes o fato de as operações de crédito com os produtores rurais estarem em constante fase de renegociação, serem anistiadas, ou o fato de tais operações não constarem nas demonstrações financeiras no encerramento do ano. Na mesma linha, não socorre ao Sr. Luiz Henrique Mascarenhas o fato de estar consignado nos autos do Processo 000348-98.2014.4.05.8100 a constatação de que o Diretor Financeiro e de Câmbio tinha atribuição de estabelecer as normas gerais das operações, uma vez que tal informação não exclui as demais competências relativas ao cargo.
6.7.	Ora, às diretorias cabia o acompanhamento da inadimplência das operações de crédito concedidas, ainda mais por se tratar da representatividade e do grande volume de tais operações. Não parece razoável as diretorias não atuarem de forma a, ao menos acompanhar as operações inadimplidas e atuar na promoção da adequada cobrança.
6.8.	Cabe lembrar que os responsáveis tiveram suas contas julgadas irregulares em decorrência das operações baixadas em prejuízo sem que o BNB tenha realizado as cobranças judiciais respectivas para reaver os valores; sistemática indevida de constituição das provisões no âmbito do FNE; e operações de crédito com atrasos relevantes sem que tenha havido cobranças judiciais. 
6.9.	Ainda sobre o tema, vale transcrever análise empreendida na declaração de voto condutor do Acórdão 1703/2017-TCU-Plenário (peça 572 do TC Processo 002.793/2009-0) : 
10. O Procurador-Geral alinha em seu parecer (itens 12 a 17) que as incumbências da Diretoria Financeira têm relação direta com as irregularidades apontadas nos presentes autos, pois envolvem as Áreas de Controle Financeiro, de Análise, Cadastro e Risco de Crédito e Gestão de Produtos. E, segundo apurado pelo Parquet, esta última envolve os Produtos de Crédito Especializado, a Recuperação de Crédito e as respectivas informações gerenciais. 
11. Alinha, ainda, que o acompanhamento da inadimplência das operações de crédito concedidas é crucial para melhor desempenhar as suas atribuições e envolve atividade bancária como a disponibilidade de recursos e o fluxo de caixa esperado. E, complementando o raciocínio, aduz que nesse cenário o Diretor, diferentemente dos seus subordinados, tem o dever de supervisionar, controlar e orientar o trabalho das áreas vinculadas à sua diretoria. 
12. Finaliza com o entendimento de que não é crível que informações a respeito do nível de inadimplência, bem como do nível de recuperação dos valores em atraso, não tenha relação, ou não seja de interesse, mesmo que indiretamente, da Diretoria Financeira, para, tendo em consideração as atribuições atinentes ao diretor, de supervisão, orientação e controle das informações e atividades de sua área de atuação, manifestar o entendimento de que o recurso apresentado pelo responsável não deve ser acolhido. 
13. Tenho por mim que referidas considerações representam adequadamente o grau de responsabilidade que tem o referido Diretor Financeiro sobre as irregularidades sancionadas por este Tribunal, cuja reprimenda também entendo perfeitamente adequada em face dos valores bilionários e das dezenas de milhares de operações baixadas sem providências de recuperação, que, por justamente saltar aos olhos de qualquer Executivo à frente de uma instituição financeira, demandariam providências junto ao colegiado de integrantes da Diretoria Executiva do banco, e, especialmente, providências de necessário impulso por parte do Diretor Financeiro da entidade. 
14. As disposições do Estatuto do BNB, notadamente, aquelas indicadas nos arts. 22, 28 e 31, alçam tais responsabilidades aos níveis máximos da entidade. Ademais, tratando-se de instituição financeira sua direção deve estar voltada não apenas à concessão de créditos, mas à recuperação deles, sob pena de causar prejuízos com tais operações. E, assim, entendo que diante de volumosos créditos inadimplidos não recuperados, em cifras bilionárias, que certamente impactaram balanços, demonstrações financeiras, fluxos de caixa e disponibilidades financeiras, há elementos suficientes nos autos para a responsabilização da Diretoria de Controle Financeiro do Banco. 
6.10.	Os ora recorrentes também não inovam ao citar as decisões da Justiça Federal e do Ministério Público Federal. Tal tema fora minunciosamente analisado no Relatório fundamentador do Acórdão 1703/2017-TCU-Plenário (peça 574, p. 13 do TC Processo 002.793/2009-0) :
6.15. Em relação às decisões da Justiça Federal e do Ministério Público Federal juntadas aos autos pelos recorrentes, cabe primeiramente relembrar que no ordenamento jurídico brasileiro vigora o princípio da independência das instâncias, em razão do qual podem ocorrer condenações simultâneas nas diferentes esferas - cível, criminal e administrativa, de modo que o TCU pode perfeitamente apenar o responsável ainda que o órgão judicial não o tenha feito. 
6.16. A independência das instâncias, conforme bem consignado no Acórdão 2983/2016-TCU-Primeira Câmara, só deixa de prevalecer quando a decisão judicial que declara a inexistência do fato ou nega sua autoria é proferida em ação de natureza criminal. Tratando-se de ação civil, prevalece a regra geral, que é a incomunicabilidade das instâncias civil, penal e administrativa.
 (...) 
6.18. Compulsando o teor das decisões proferidas no âmbito da Justiça Federal do Ceará e do Tribunal Regional Federal da 5ª Região, vê-se que, em nenhum momento, houve manifestação conclusiva pela inexistência do fato ou negativa de autoria, mas sim o não prosseguimento das ações penais em razão da inépcia da denúncia, por ausência de descrição individualizada das condutas ilícitas, motivos incapazes de obstar a atuação deste Tribunal no exercício de seu mister constitucional de fiscalizar os atos praticados pelos gestores públicos. 
6.19. No caso da deliberação do Ministério Público Federal quanto ao arquivamento de inquérito civil, ainda que fosse superado o óbice da independência das instâncias, visto tratar-se de apuração destinada a comprovar atos de natureza cível (improbidade administrativa) , nota-se que a decisão do órgão ministerial foi também no sentido de ausência de indícios ou provas para o prosseguimento da investigação, o que, de todo modo, não impediria a atuação deste Tribunal.
6.11.	No que se refere à teoria regressus infinitum, tal alegação não merece guarida. Não se presta, e não foi aplicada, portanto, no presente feito, que está relacionado à responsabilização subjetiva do agente público no âmbito do controle externo, por eventual culpa ispu factu, no trato com os recursos públicos federais, por inobservância de dispositivo legal e normativo para aplicação desses valores, além da falta de zelo no trato da coisa pública.
6.12.	A decisão emanada por esta Corte de Contas também não teve por fundamento a caracterização da culpa in vigilando, mas sim a aplicação da Lei 8.443/1992, Lei Orgânica deste Tribunal. No mais, no âmbito do presente processo de contas anuais, o julgamento cingiu-se à regularidade propriamente dita das contas.  
6.13.	Em que pese a alegação de que, com relação ao ano de 2008, Luiz Carlos Everton de Farias e Paulo Sergio Rebouças Ferraro só exerceram o cargo no mês de janeiro, os ora recorrentes não acostaram aos autos qualquer documentação que comprove o alegado. Diferentemente do alegado, acostam cópia de termo de posse escrito a mão o qual informa da posse como diretor em agosto de 2005 com término em agosto de 2008 (peça 563, p. 1) .
6.14.	Nesse ponto, vale lembrar que os Srs. Luiz Carlos Everton de Farias e Paulo Sergio Rebouças Ferraro constam do Rol de Responsáveis encaminhado pelo BNB (peça 368, p. 4-14) .
6.15.	No mais, ao compulsar os autos, identifica-se que o levantamento da posição de operações de crédito em atraso (ou estoque) indicada no relatório de auditoria data de 31/12/2008. Logo, é razoável exigir dos responsáveis a adoção de providências referente a atrasos, em grande parte, configurados no período que exerciam o cargo de Diretor.
6.19.	A falta de conhecimento, pelo BNB, do teor da Nota Técnica 11/SE não traz qualquer implicação sobre o exame, pois, independentemente do que dela constou, o BNB foi comunicado da aprovação de suas minutas, cujos termos sua direção conhecia, mas não cumpriu.
6.20.	Inicialmente, merece destacar que esta Corte reconheceu que as minutas de Acordo Coletivo foram apresentadas para apreciação dos órgãos de controle - DEST, MPOG e MF. Reconhece-se, também, que o Ministério da Fazenda e o Ministério do Planejamento não se opuseram à formalização dos acordos. Porém, diferentemente do alegado, concluiu-se que a implantação do acordo não ocorreu da forma autorizada. 
6.21.	O questionamento da audiência foi no sentido de que, depois de haver manifestação favorável do MF e do Dest a respeito das minutas apresentadas pelo BNB, a direção da empresa implantou reajuste de forma divergente daquela constante das minutas aprovadas.
6.22.	Por elucidativo, transcreve-se minuciosa análise empreendida na instrução do TC Processo 018.067/2009-3 (peça 439, p. 7-11) :
29. Importante notar que os termos dos ajustes finalmente firmados coincidem com os aprovados, como se observa nas transcrições inseridas nos parágrafos "17" e "19". O reajuste implantado, portanto, além de destoar dos termos da Convenção, assim como daqueles constantes das minutas aprovadas, o faz também em relação aos acordos firmados. Senão, veja-se: 
a) a Convenção estabeleceu reajuste escalonado (parágrafo 16, item "4" transcrito) ;
b) as minutas propunham reajuste escalonado (parágrafo 16, item "5" transcrito) ;
c) os acordos previram reajuste escalonado (parágrafo 19) ;
d) o dirigente assevera que, em ato de gestão fundamentado em vantagens apontadas em estudo da Área de Desenvolvimento Humano, implantou reajuste linear, na forma indicada pelo "Cenário 2" constante do referido estudo, qual seja: "aplicação de 10% em todos os níveis de cargos do PCR; Aplicação de 8,15% no valor das Funções e Pisos de Funções em Comissão" (Peça 268, p. 19) .
30. As informações mencionadas nas três primeiras alíneas acima já se encontram explicitadas nesta instrução. O contexto da adoção da fórmula indicada na alínea "d" comporta esclarecimentos, que são postos a seguir, embora a situação tenha sido exaustivamente discutida nos itens 158-177 da instrução anterior (Peça 420, p. 41-44) , com base nos argumentos do responsável em foco (Peça 268, p. 11-26) , resumidos nos itens 139-157 da instrução indicada (Peça 420, p. 38-41) .
34. Quanto ao possível menor impacto financeiro, o gestor não aportou, então, nem agora, informações que o demonstrem. No entanto, a direção do BNB não poderia ter implantado o reajuste sem manter o percentual de 4% de diferenciação entre os níveis salariais, senão com risco de graves consequências no relacionamento do Banco com os empregados, pois representaria quebra do anteriormente acordado, inclusive com homologação judicial.
35. Por outro lado, mesmo que comprovada a vantagem financeira, a implantação da alternativa encontrada não prescindiria de submissão aos órgãos de controle (Ministério da Fazenda e Dest, como órgão especializado do Ministério do Planejamento) , o que, porém, não houve.
 (...) 
37. No entanto, o gestor não explica porque, tendo o estudo sido realizado anteriormente, determinando a adoção da forma de reajuste diferente, linear, não escalonada, foi, mesmo assim, apresentada ao Dest proposta prevendo reajuste escalonado.
38. Importa enfatizar que o responsável, no memorial, afirma enfaticamente o encaminhamento de propostas com previsão de reajuste linear, a aprovação desse reajuste linear e a inexistência de proposta de reajuste escalonado, tendo encaminhado, no entanto, cópias dos acordos finalmente firmados com as entidades de classe, mas nos quais consta explicitamente a forma escalonada (Peça 287, p. 24 e p. 45) , conforme os extratos do parágrafo "19".
42. A sequência de ações e encaminhamento de documentos não é questionada. No entanto, a previsão legal de manifestação do Dest sobre as propostas de acordos ou convenções coletivas de trabalho, estabelecida na legislação mencionada, não tem objetivo apenas formal.
Aprovada a proposta do BNB, sua direção se obrigou ao cumprimento do que nela fez constar. Não havia possibilidade legal de implantação do acordo de maneira diversa da autorizada, senão mediante encaminhamento de nova proposta para exame pelo Dest, procedimento não realizado pela direção do BNB.
43. Há trecho esclarecedor, do diretor do Dest (Peça 414, p. 7, com destaques do original) :
10. (...) o BNB é associado da FENABAN, contudo, não é signatário, o que significa dizer que a decisão da FENABAN é apenas parâmetro para as negociações do Banco com os seus empregados, porém não tem caráter vinculativo, tanto é que, no Acordo celebrado com FENABAN e o BNB objeto dessa instrução, há cláusulas em substituição às da convenção, de forma que o BNB tem total liberdade para firmar acordo mais adequado à condições do próprio banco ou mais favoráveis aos empregados, e o DEST para autorizar, dentro dos limites definidos em ato do Poder Executivo que aprova o Programa de Dispêndios Globais - PDG.
44. Conclui-se que a implantação do acordo, em nenhum caso, prescinde da prévia autorização questionada.
45. O conteúdo dos documentos, como demonstrado acima, não apoia a regularidade dos atos da direção do BNB.
 (...) 
46. Primeiramente cabe dizer que não há somente indício de que a aprovação se deu considerando fórmula de reajuste semelhante à acordada na Convenção do âmbito da Fenaban. As transcrições já expostas o demonstram. Além disso, quando instados a se pronunciar, os responsáveis pelo Dest confirmaram a situação levantada, conforme os documentos indicados nos itens 128-131 da Peça 420, discutidos nos itens 132-138 da mesma Peça.
47. Os documentos do Dest trazem as seguintes informações:
a) as minutas submetidas pelo BNB previam a concessão de reajustes diferenciados, conforme tratado com a Fenaban;
b) a manifestação do Dest encaminhada ao Ministério da Fazenda explicitou que a aprovação se dera segundo a forma estabelecida na mesa de negociação com a Fenaban;
c) dentre os principais itens aprovados, estava a concessão de "reajuste de 10% sobre a remuneração fixa que mensal de até R$ 2.500,00 e de 8,15% sobre a remuneração fixa mensal superior a R$ 2.500,00";
d) a análise da proposta baseou-se na aplicação de percentual de reajuste escalonado;
e) não houve autorização do Dest para conceder reajuste linear aos empregados do BNB nem para tomar como base o salário, mas, sim, a remuneração fixa mensal.
48. Resumindo sua resposta ao quesito a ele dirigido pelo Tribunal, o diretor do Dest informou (Peça 414, p. 6, com destaques do original) :
8. Não houve, portanto, autorização do DEST no sentido de conceder reajuste linear aos empregados do BNB e muito menos de aprovar a aplicação de percentual de reajuste escalonado tomando como base o salário, mas, sim, a remuneração fixa mensal, segundo já constatou essa SECEX-CE.
49. O alegado desconhecimento dos exames técnicos intermediários não autorizava a implantação, pela direção do BNB, de reajuste de forma diferente daquela proposta pela própria Empresa. Assim, não trouxe qualquer influência sobre os atos praticados posteriormente pelo gestor.
50. O Ofício GAPRE-2008/1640 (Peça 436, p. 28-29) não menciona reajuste linear nem traz indicativos de que seria essa a forma de implantação. Ao contrário, informa que a fórmula negociada com a Fenaban fora aceita pelas duas entidades de classe, conforme consta do trecho abaixo copiado:
52. Vê-se que, então, antes da submissão das minutas a aprovação, já havia sido superada a fase de negociação específica com os funcionários do Banco, com a definição das cláusulas econômicas próprias. Isso, inclusive, elimina qualquer importância que pudesse ser atribuída a eventual autorização verbal do Dest ou de outro dos órgãos envolvidos, para proceder a adaptação, ao caso específico do BNB, dos termos convencionados com a Fenaban.
54. Diante dessas informações, não importa que o BNB não tenha tomado conhecimento dos pareceres intermediários emitidos. O fato a considerar é que as minutas submetidas e aprovadas não correspondem ao que foi implantado.
55. Cumpre esclarecer que esse fato é confirmado pelo responsável. Conforme discutido nos parágrafos 29-35, o gestor conseguiu explicar os motivos porque implantou o reajuste linear. No entanto, não conseguiu comprovar a aprovação de acordo com previsão dessa forma de implantação.
6.23.	Em que pese a identificação de tais irregularidades, vale lembrar que, por meio do Acórdão 7635/2021-TCU-Segunda Câmara, resultado de embargos de declaração opostos nesta Corte de Contas, tais irregularidades foram afastadas da responsabilidade inicialmente atribuídas aos Srs. Roberto Smith e Oswaldo Serrano de Oliveira.
6.23.	As manifestações do controle interno não vinculam o TCU. De acordo com suas atribuições constitucionais, este Tribunal não está obrigado a seguir eventual entendimento de outros órgãos da Administração Pública, permitindo concluir de forma diferente, porém, fundamentada. Como manifestado no Acórdão 2105/2009-TCU-Primeira Câmara, "O TCU possui atribuição constitucional para realizar de forma autônoma e independente a apreciação da regularidade das contas dos gestores de bens e direitos da União". Foram também nesse sentido os seguintes acórdãos desta Corte: 2.331/2008-1ª Câmara, 892/2008-2ª Câmara e 383/2009-Plenário.
6.24.	Diante do exposto, considerando que não houve a descaracterização das irregularidades atribuídas aos recorrentes, não há como dar provimento aos recursos. 
7.	Do alegado Bis in idem
7.1.	Os recorrentes Luiz Henrique Mascarenhas Corrêa Silva, Luiz Carlos Everton de Farias, Paulo Sérgio Rebouças Ferraro e Roberto Smith alegam a aplicação do Bis in Idem considerando que o TC Processo 018.359/2009-8 trata, especificamente, do Fundo Constitucional de Financiamento do Nordeste - FNE nas mesmas circunstâncias destes autos, inclusive sob o prisma do TC Processo 002.793/2009-0. Logo, entendem estar respondendo pelos mesmos fatos nestes autos (peças 506, p. 9 e 592, p. 21) .
	Análise:
7.2.	Também não assiste razão aos recorrentes. 
7.3.	Esta Corte por tomou como fundamento as informações contidas no TC Processo 002.793/2009-0, uma vez que os resultados daquela auditoria impactaram o mérito das presentes contas, vez que a base de dados do BNB examinada contemplou diversos exercícios, inclusive o de 2008. 
7.4.	A decisão emanada por esta Corte não se fundamentou unicamente no TC Processo 002.793/2009-0. As irregularidades tratadas nestes autos foram apuradas com base no exame das audiências dos responsáveis (peça 401) , análises empreendidas nas diversas instruções constantes desse TC (peças 420, 439, 464) , também, com base no Relatório de Gestão (peças 371, p. 9; 381, p. 39-48) , recomendações do Conselho Fiscal, do Conselho de Administração e outros órgãos (peça 391, p. 911) , Parecer do dirigente do Controle Interno (peça 397, p. 26) , Parecer do conselho fiscal (peça 391, p. 12) , Certificado de Auditoria (peça 397, p. 25) , Nota Técnica 001/2009/CGU-Regional/CE/CGU-PR (Peça 392, p. 2-5) .
7.5.	No mais, o TC Processo 002.793/2009-0 decorre de relatório de auditoria no BNB. Como resultado, foi prolatado o Acórdão 1078/2015-TCU-Plenário, o qual aplicou multa aos responsáveis em decorrência da falta de adoção das medidas relativamente à falta de cobrança judicial das operações de crédito administradas pelo BNB. Trata-se, ademais, de um processo de auditoria operacional em que não há julgamento de contas.
7.6.	No tocante ao TC Processo 018.359/2009-8, este processo tratou da prestação de contas do Fundo Constitucional de Financiamento do Nordeste - FNE. A situação colocada nestes autos possui natureza diversa. Trata-se de processo de prestação de contas anual ordinária do Banco do Nordeste do Brasil - BNB referente ao exercício de 2008, logo, refere-se à gestão dos responsáveis. 
7.7.	Importante registrar que, por se tratar de fatos relacionados diretamente à gestão do BNB, a fim, inclusive, de evitar bis in idem no julgamento das contas dos mesmos gestores, as irregularidades apontadas referiram-se apenas ao âmbito das contas do BNB, exercício 2008. 
7.8.	Nessa linha, em relação aos recorrentes caberia, a princípio, a aplicação da multa prevista no art. 58, inciso I, da Lei 8.443/1992, em face do julgamento das presentes contas pela irregularidade sem imputação de débito. Entretanto, entendeu-se cabível que a aplicação de sanções mais gravosas, proferidas em virtude de irregularidades detectadas em outros processos de controle externo relacionados à mesma gestão de 2008 do Banco do Nordeste do Brasil, pudessem ser consideradas na dosimetria das penalidades a serem impostas em virtude de impropriedades verificadas neste processo de contas ordinárias. O Tribunal tem aplicado esse princípio em vários julgados, a exemplo dos Acórdãos da 2ª Câmara: 5264/2009, Relator Ministro José Jorge; 926/2012, Relator Ministro Aroldo Cedraz; e 156/2015, Relator Ministro- Substituto Marcos Bemquerer, além dos Acórdão 2028/2008-TCU-Plenário, ambos de relatoria do Ministro Benjamin Zymler.
7.9.	Logo, não há que se falar em Bis in Idem, uma vez que este processo trata de prestação de contas anual ordinária referente ao exercício de 2008, logo, refere-se à gestão dos responsáveis no trato com o recurso público.
8.	Da alegada ausência de individualização das condutas
8.1.	Os recorrentes Luiz Henrique Mascarenhas Corrêa Silva, Luiz Carlos Everton de Farias, Paulo Sérgio Rebouças Ferraro e Roberto Smith alegam que não houve a individualização da pena, tendo em vista os seguintes argumentos:
	a) na decisão do Acórdão 1078/2015-TCU-Plenário, não restou analisado, ou sequer mencionado pelo Tribunal, a conduta individualmente praticada pelos recorrentes nem informações quanto questionando se a referida conduta resultaria no prejuízo apontado no julgado. Portanto, não se observou a dosimetria na aplicação da pena, tendo-lhe sido aplicada a mesma multa na qual o presidente da instituição e outros agentes públicos foram condenados, em manifesto equívoco (peça 506, p. 4) ;
	b) o Acórdão 11775/2018, quando do exame técnico (itens 24 e seguintes) , se vinculou integralmente aos termos do TC Processo 002.793/2009-0, sem que se tivesse adentrado, minimamente, nos fatos apurados, o que (por si só) justifica a realização de um novo exame sobre o processo de recuperação de crédito do Banco do Nordeste do Brasil, seja para fins de aprovação, ou mesmo aprovação com ressalvas das contas do Recorrente (peça 506, p. 4) ;
	c) os recorrentes tiveram suas contas reprovadas unicamente em decorrência do resultado do TC Processo 002.793/2009-0, que possui equívocos insanáveis, os quais estão sofrendo controle judicial de legalidade (peça 506, p. 4) ;
	d) considerando a política de segregação de funções do BNB e as atribuições funcionais de cada agente e setor, não é justo encarar que todos os envolvidos tivessem o mesmo grau de participação nas irregularidades apontadas (peça 506, p. 4) 
	e) não pode o recorrente responder genericamente pelas irregularidades (peça 592, p. 14) ;
	f) inexiste nexo de causalidade, uma vez que o trecho da decisão que serviu de inspiração para o Acórdão recorrido, confessou ser muito difícil a mensuração da relação entre condutas e as irregularidades. Por conseguinte, foram aplicadas sanções em bloco, ou seja, independentemente das funções e condutas dos agentes bancários em referência, todos eles responderam por igual pena (peças 506, p. 12 e 15 e 592, p. 11 e 15-14) . 
		Análise
8.2.	No tocante à alegação de que a deliberação recorrida não individualizou a conduta de cada responsável, as atribuições de cada qual e a vinculação deles aos fatos, restaram descritas por meio dos ofícios indicados a seguir, endereçados aos responsáveis do âmbito do BNB:
Luiz Carlos Everton de Farias (Diretor de Controle e Risco) : peça 401, p. 3738; peça 411, p. 68-69;
Luiz Henrique Mascarenhas Correa Silva (Diretor Financeiro) : peça 412, p. 25-26;
Oswaldo Serrano de Oliveira (Diretor Administrativo) : peça 401, p. 44-45; peça 412, p. 7-8;
Paulo Sérgio Rebouças Ferraro (Diretor de Negócios) : peça 401, p. 46-47; peça 412, p. 5-6;
Roberto Smith (Presidente do BNB) : peça 401, p. 56-61; peça 411, p. 82-86;
8.3.	Assim, na responsabilização, tomou-se por base as respectivas atribuições das unidades e setores do BNB. A unidade técnica desta Corte de Contas procedeu à vinculação das irregularidades apuradas com cada qual dos setores/unidades da entidade, considerando as competências normativamente previstas e as providências que deixaram de ser adotadas com vistas à cobrança das operações de crédito.
8.4.	As audiências foram atendidas por meio dos documentos indicados a seguir:
Luiz Carlos Everton de Farias (Diretor de Controle e Risco) : Peça 412, p. 21; Peça 37, p.3-18, 20-46, 48-52; e Peça 38, p. 1-21; anexos "F" (Peça 37, p. 18-19; Peça 38, p. 22-25, 26-31, 32-33, 34-35, 36-42, 43-62, 63-64; Peça 39, p. 1-7, 8-16, 17-28, 29-44, 45-54, 55-58; Peça 40, p. 119, 20-30, 31-53; Peça 41, p. 3-36, 37-52; Peça 42, p. 1-10, 11-28, 29-50; Peça 43, p. 1-7, 8-38, 39-51; Peça 44, p. 1-5, 6-29, 30-51, 52-60; Peça 45, p. 3-19, 20-50, 51-59; Peça 46, p. 1-49, 50; Peça 47, p. 1-30, 31-51; Peça 48, p. 1-3, 4-33, 34-51; Peça 49, p. 3-10, 11-52; Peça 50, p. 1-29, 3047, 48-50; Peça 51, p. 1-3, 4-28, 29-31, 32-37, 38-46, 47-52; Peça 52, p. 1-22, 23-29, 30-31, 3267, 68-77) ; anexos "H" (Peça 37, p. 47-48; Peça 52, p. 78-91; Peça 53, p. 3-8, 9-71; Peça 54, p. 1-4, 5-43, 44-67; Peça 55, p. 1-76; Peça 56, p. 1-11, 12-25, 26-30, 31-32, 33-34, 35-39, 40-85; Peça 57, p. 3-4, 5-8, 9-11, 12-53; Peça 58; Peça 59; Peça 60, p. 1-4, 5-8, 9-18, 19-48, 49-50) ; anexos "G" (Peça 38, p. 20; Peça 60, p. 51-56, 57-62, 63-68; Peça 61, p. 3-6, 7-9, 10-29, 30-53; Peça 62, p. 1-48, 49-71) ;
Luiz Henrique Mascarenhas Correa Silva (Diretor Financeiro) : Peça 413, p. 31, e Peça 174, p. 3-25; anexos "G" (Peça 174, p. 26-34, 35-40, 41-49, 50-52, 53-55; Peça 175, p. 1-17, 18-50; Peça 176, p. 1-39, 40-62) ;
Oswaldo Serrano de Oliveira (Diretor Administrativo) : Peça 413, p. 33, e Peça 179, p. 3-20; anexos "E" (Peça 179, p. 21-41, 42-53; Peça 180, p. 1-27, 28-40, 41-50; Peça 181, p. 1-11, 12-19, 20-36, 37-38, 39-50; Peça 182, p. 1-2, 3-29, 30-61, 62-66, 67-73, 74-94; Peça 183, p. 3-8, 913, 14-16, 17-20) ;
Paulo Sérgio Rebouças Ferraro (Diretor de Negócios) : Peça 406, p. 45-57; anexos "D" (Peça 406, p. 58-60, 61-62, 63; Peça 407, p. 1-2, 3-5, 6-44, 45-78, 79-86, 87-89; Peça 408, p. 1-37, 38-39, 40-67, 68-69) ;
Roberto Smith (Presidente do BNB) : Peça 413, p. 48; Peça 263, p. 3-16 e 17-52; Peças 264 a 266; Peça 267, p. 3-17, 24-32, 35-50 e 52; Peça 268, p. 1-9, 11-25, 27-38 e 40-50; Peça 269, p. 1-12, 14-44 e 45-46; anexos "A" (lista na Peça 267, p. 17-23) ; anexos "B" (Peça 267, p. 3334; Peça 269, p. 47-53; Peça 270, p. 1-18, 19-20, 21-24, 25-96; Peça 271, p. 3-76, 77-101; Peça 272, p. 1-59, 60-98; Peça 273, p. 1-30, 31-42, 43-51, 52-54, 55-56, 57-58, 59-61, 62-64, 6567, 68-75, 76-86; Peça 274, p. 1-38, 39-49, 50-90; Peça 275, p. 3-24, 25-65, 66-96; Peça 276, p. 1-3, 4-37, 38-46, 47-60, 61-70, 71-74, 75-89; Peça 277, p. 1-68, 69-73, 74-94; Peça 278, p. 1-47, 48-55, 56-58, 59-61, 62-63, 64-66, 67-69, 70-87) ; anexos "C" (Peça 267, p. 51; Peça 278, p. 87-89; Peça 279, p. 3-10, 11-12, 13-19, 20-21, 22-59, 60-62, 63-64, 65-67, 68-75; Peça 280, p. 1-60, 6187; Peça 281, p. 1-34, 35-56, 57-73, 74-91; Peça 282, p. 1-3, 4-8, 9-10, 11-45, 46-47, 48-49, 5051) ; anexos "D" (Peça 268, p. 10; Peça 282, p. 52-53; Peça 283, p. 3, 4-5, 6-8, 9-11, 12-52, 5386, 87-89; Peça 284, p. 1-5, 6-45, 46-47, 48-79, 80-81) ; anexos "E" (Peça 268, p. 26; Peça 284, p. 82; Peça 285, p. 1-21, 22-50; Peça 286, p. 1-10, 11-23, 24-44, 45-51; Peça 287, p. 3-4, 5-64; Peça 288, p. 1-4, 5-49, 50-76, 77-81, 82-84, 85-87) ; anexos "F" (Peça 268, p. 39; Peça 288, p. 88-91; Peça 289, p. 1-6, 7-8, 9-10, 11-17, 18-37, 38-46, 47-55, 56-67, 68; Peça 290, p. 1-15, 16-24, 25-47, 48-54; Peça 291, p. 3-7, 8-54; Peça 292, p. 1-8, 9-50; Peças 293 a 301; Peça 302, p. 1, 2-4, 5-10, 1119, 20-25, 26-47, 48-54, 55-56, 57-74; Peça 303, p. 3-21, 22-31) ; anexos "G" (Peça 269, p. 1213; Peça 303, p. 32-39, 40-45, 46-54, 55-57, 58-68; Peça 304, p. 1-9, 10-50; Peça 305, p. 131, 32-50; Peça 306, p. 1-4) ; anexos "H" (Peça 269, p. 45; Peça 306, p. 5-37, 38-76; Peça 307, p. 3-33, 34-57, 58-68; Peça 308, p. 1-77; Peça 309, p. 1-23, 24-37, 38-42, 43-44, 45-46, 47-51, 5268; Peça 310, p. 1-30, 31-34, 35-37, 38-66; Peça 311; Peça 312; Peça 313, p. 1-12, 13-16, 17-56, 57-59) ;
8.5.	Ao final das ocorrências que levaram às audiências realizadas neste processo, permaneceram caracterizadas as seguintes irregularidades (peças 393, p. 9, itens 146 a 148; 464, p. 5-7) :
Concessão, relativamente ao Acordo Coletivo de Trabalho 2008/2009, de reajuste salarial linear de 10%, em vez do incremento escalonado acordado pelos empregados com a Federação Nacional dos Bancos / Fenaban, constante da minuta submetida pelo próprio BNB à aprovação do então Departamento de Coordenação e Controle das Empresas Estatais/Dest, verificando-se, ainda, falta de respaldo no Plano de Cargos e Remuneração/PCR então vigente; 
Falta de aprovação, pelo Departamento de Coordenação e Governança das Empresas Estatais/Dest, do reajuste salarial de 10% concedido aos empregados do BNB, relativamente ao Acordo Coletivo de Trabalho 2008/2009, desobedecendo ao estabelecido no art. 6º, incisos II e IV, do Anexo I do Decreto 6.081/2007; 
Falta de submissão, ao Departamento de Coordenação e Governança das Empresas Estatais/Dest, da minuta do Acordo Coletivo de Trabalho 2008/2009, contemplando os parâmetros finalmente definidos pelo BNB como adequados à implantação do reajuste salarial, divergentes dos anteriormente aprovados pelo órgão regulador, desobedecendo ao estabelecido no art. 6º, incisos II e IV, do Anexo I do Decreto 6.081/2007; 
Ampliação, na minuta do Acordo Coletivo de Trabalho 2008/2009 submetida ao Departamento de Coordenação e Governança das Empresas Estatais/Dest, do custo de implantação daquele instrumento, em decorrência da previsão de concessão de reajuste de 10% aos empregados com salários até R$ 2.500,00, quando a Convenção Coletiva de Trabalho previa que tal percentual seria aplicado toma ndo por base a remuneração, não o salário, o que significou ampliação da quantidade de empregados beneficiados com o reajuste mais alto, em vez dos 8,15% a serem concedidos aos demais; 
8.6.	Identificadas tais irrregularidades, esta Corte de Contas aplicou a multa do art. 58, II da Lei 8.443/1992 aos Srs. Roberto Smith e Oswaldo Serrano. 
8.7.	Adicionalmente, a Unidade Técnica, após análise das razões apresentadas pelos responsáveis (peça 420) , concluiu, de maneira geral, pelo acolhimento das razões de justificativa apresentadas para a maioria das impropriedades e, quanto às demais, apesar de considerar que as justificativas não foram suficientes para afastá-las, entendeu-se que os fatos não eram graves suficientes para imputar sanções aos responsáveis, sendo mais oportuno a expedição de recomendações e ciência, quando do exame do mérito das presentes contas.
8.8.	Em que pese a identificação das irregularidades apontadas no item 8.5 precedente, a multa aplicada aos Srs. Roberto Smith e Oswaldo Serrano de Oliveira foi tornada insubsistente por meio do Acórdão 7635/2021-TCU-Segunda Câmara. Nesse sentido, transcreve-se minuciosa análise empreendida no voto fundamentador do citado acórdão (peça 644) : 
13. Verifico, nesse ponto, que, em relação aos outros gestores responsabilizados pela mesma ocorrência (Srs. Roberto Smith e Oswaldo Serrano de Oliveira, respectivamente Presidente e Diretor Administrativo do BNB à época dos fatos) , as audiências realizadas (peça 398, pp. 48-52 e 89-90) sofrem da mesma falha de ausência de descrição das condutas e do nexo de causalidade entre tais condutas e as irregularidades. Desse modo, estendendo o mesmo entendimento a todos os responsáveis pela ocorrência que motivou a aplicação das multas individuais, cabe tornar insubsistente os subitens 9.5, 9.6 e 9.7 do Acórdão 11775/2018-TCU-Segunda Câmara. 
14. Entendo pertinente a ponderação da SecexFinanças, no sentido de se dispensar o retorno dos autos à fase de audiências para saneamento das omissões constatadas, face à existência de outra ocorrência motivadora da irregularidade das contas, de relevância muito maior, relacionada à área de recuperação de créditos no BNB, advinda das conclusões de Relatório de Auditoria Operacional (TC Processo 002.793/2009-0; Acórdão 1078/2015-TCU-Plenário, Rel. Min. Bruno Dantas, parcialmente alterado pelo Acórdão 1703/2017-TCU-Plenário, Rel. Min. José Mucio Monteiro) .
8.9.	Por conseguinte, em que pese a conclusão da unidade técnica desta Corte por entender que houve o descumprimento de dispositivo do então vigente Decreto 6.081/2007, uma vez que o aumento linear foi implantado sem a prévia submissão e aprovação pelo Departamento de Coordenação e Governança das Empresas Estatais do Ministério do Planejamento, Orçamento e Gestão - Dest/MP (peça 395, p. 30-45, e peça 420, p. 4-11 e 29-30) , tais irregularidades não são fundamentos para o julgamento pela irregularidade das contas dos responsáveis. 
8.10.	Por fim, conclui-se que que as contas dos responsáveis Srs. Luiz Henrique Mascarenhas Corrêa Silva, Luiz Carlos Everton de Farias, Paulo Sérgio Rebouças Ferraro, Roberto Smith e Oswaldo Serrano de Oliveira foram julgadas irregulares, tendo em vista as operações baixadas em prejuízo sem que o BNB tenha realizado as cobranças judiciais respectivas para reaver os valores. Isso porque, esta Corte de Contas entendeu que os resultados daquela auditoria impactaram o mérito das presentes contas, vez que a base de dados do BNB examinada contemplou diversos exercícios, inclusive o de 2008. No entanto, não houve nova aplicação de sanção pelos mesmos fatos. 
8.11.	Sobre tais irregularidades os responsáveis foram ouvidos em audiência por tais fatos no TC Processo 002.793/2009-0, por meio dos expedientes a seguir indicados: Luiz Carlos Everton de Farias (peça 239, p. 20) ; Luiz Henrique Mascarenhas Corrêa Silva (peça 236, p. 3) ; Oswaldo Serrano de Oliveira (peça 239, p. 14) ; Paulo Sérgio Rebouças Ferraro (peça 239, p. 17) e Roberto Smith (peça 239, p. 25) .
8.12.	Veja-se que, no âmbito desse presente processo de contas anuais, o julgamento cingiu-se à regularidade propriamente dita das contas e não a uma eventual apenação em sentido estrito, vez que a pena propriamente dita (multa) já havia sido aplicada no âmbito do TC Processo 002.793/2009-0. Desta forma, descabe falar em individualização da pena, pois os únicos resultados que seriam possíveis do julgamento não são apenações, mas juízos do Tribunal sobre as contas (regulares, regulares com ressalva ou irregulares) . 
8.12.	Logo, não merece acolhimento as alegações apresentadas.
9.	Da alegada inexistência de dolo, culpa ou dano ao erário
9.1.	Os recorrentes Luiz Henrique Mascarenhas Corrêa Silva, Luiz Carlos Everton de Farias Roberto Smith, Paulo Sérgio Rebouças, Roberto Smith e Oswaldo Serrano de Oliveira questionam a existência de culpa, dolo ou dano ao erário, tendo em vista os seguintes argumentos:
 	a) é imprescindível demonstrar a intenção do agente de provocar o resultado danoso (dolo) ou, alternativamente, a verificação da culpa em sentido estrito, que se caracteriza pela imperícia, negligência ou imprudência (peças 506, p. 12; 592, p. 12) ;
	b) inexiste qualquer conduta culposa (culpa stricto sensu) dos recorrentes, eis que não há esclarecido em que consistiria qualquer negligência por parte deles, visto que suas atribuições não têm qualquer ingerência com as irregularidades destacadas, tanto naquela Tomada de Contas Especial, quanto na presente Prestação de Contas (peça 506, p. 13) ;
	c) não restou caracterizado, nestes autos, qual teria sido o dano causado pelos recorrentes (peça 506, p. 13) ;
	d) o suposto dano ao erário, dito caracterizado na Tomada de Contas que serviu de parâmetro para o presente processo, não ocorreu posto que as operações de crédito estavam em fase de renegociação de dívidas. Foi publicada lei que isentou os produtores rurais do pagamento dos débitos referidos, ou seja, as dívidas objeto da fiscalização foram, em sua maioria, anistiadas (peça 506, p. 14) ;
	e) necessita-se a aplicação do art. 28 da Lei de Introdução às normas do Direito Brasileiro (peça 588, p. 11) ;
	f) em nenhum momento, ainda que genericamente, verifica-se a existência de qualquer indício indicativo de que o recorrente, no exercício de suas funções, em benefício próprio ou de terceiros, agiu ou (se) omitiu com vontade livre e consciente de violar as diretrizes internas da Instituição Financeira, as normas aplicáveis ou as boas práticas bancárias (dolo) ou mesmo evidenciando alguma inobservância de um dever de cuidado objetivo no plano da razoabilidade (culpa) . 
	Análise
9.2.	Não assiste razão aos recorrentes. Em que pese as alegações sobre o suposto dano, vale lembrar que está em análise o processo de contas anuais ordinária do BNB, com a consequente análise sobre a regularidade das contas, a qual não apurou débito. No mais, também não houve sequer a imputação de multa, dado o conteúdo do Acórdão 7635/2021-TCU-Segunda Câmara (peça 643) . 
9.3.	Importante destacar que a gradação das sanções aplicadas por esta Corte não decorre de critérios objetivos pré-fixados no direito administrativo, penal ou na Lei 8.112/1990, norma que regula a conduta de servidores públicos.
9.4.	Aos processos de controle externo, que apuram a regular aplicação/gestão de recursos federais, aplicam-se as disposições da Lei 8.443/1992 e do Regimento Interno do TCU.
9.5.	A respeito de que não houve dolo por parte dos recorrentes, urge fazer algumas considerações sobre o assunto. A doutrina explica a conduta culposa latu sensu, dividindo-a em dolo e culpa stricto sensu. O dolo, em suma, significa a vontade manifesta pelo ser humano de realizar a conduta ou produzir o resultado. A culpa stricto sensu refere-se à inobservância ao dever de cuidado objetivo a todas as pessoas de razoável diligência. Sobre essa última, observa-se, ainda, que uma das suas modalidades é a culpa por negligência, ou seja, culpa por omissão, por deixar de praticar a ação que lhe era devida, à luz do cuidado e da diligência que de todos se espera.
9.6.	Logo, identificadas as irregularidades atribuídas a cada responsável, elencadas no item 8.10 desta instrução, nota-se que, se os responsáveis não agiram com dolo, agiram, ao menos, com culpa por negligência, e isso basta para que esta Corte de Contas, com base na responsabilidade subjetiva, cujo elemento essencial é a culpa, julgue suas contas irregulares, com fundamento nos arts. 1º, inciso I, 16, inciso III, alínea "b", e 19, da Lei 8.443, de 16 de julho de 1992, c/c os arts. 1º, inciso I, 209, inciso II, do Regimento Interno do TCU.
9.7.	Era esperado de um gestor médio uma atuação zelosa com programas de políticas públicas. É razoável afirmar que era possível aos responsáveis ter consciência da obrigação de demonstrar a regularidade na aplicação dos recursos a ele confiados e que era exigível conduta diversa daquela que eles adotaram, consideradas as circunstâncias que os cercavam. 
9.8.	No que tange ao art. 28 da LINDB, algumas considerações se impõem. Por oportuno, transcreve-se o referido trecho do normativo: "Art. 28. O agente público responderá pessoalmente por suas decisões ou opiniões técnicas em caso de dolo ou erro grosseiro".
9.9.	A melhor hermenêutica a ser aplicada a esse dispositivo no âmbito das competências do Tribunal de Contas da União não acena no sentido restritivo, em que somente na hipótese de dolo ou erro grosseiro o agente público será pessoalmente responsabilizado, mas também nessas hipóteses, sob pena de ser desprezar um dos pilares do regime jurídico-administrativo, que o princípio da indisponibilidade pela Administração Pública do interesse público. Dentro desse alicerce, encontra-se a indisponibilidade do patrimônio público.
9.10.	Outrossim, é preciso conceituar o que vem a ser erro grosseiro para o exercício do poder sancionatório desta Corte de Contas, o que foi realizado no voto condutor do Acórdão 2391/2018-TCU-Plenário, da relatoria do Ministro Benjamin Zymler, cujo trecho transcreve-se a seguir:
 (...) 
Segundo o art. 138 do Código Civil, o erro, sem nenhum tipo de qualificação quanto à sua gravidade, é aquele "que poderia ser percebido por pessoa de diligência normal, em face das circunstâncias do negócio" (grifos acrescidos) . Se ele for substancial, nos termos do art. 139, torna anulável o negócio jurídico. Se não, pode ser convalidado.
9.11.	Tomando como base esse parâmetro, o erro leve é o que somente seria percebido e, portanto, evitado por pessoa de diligência extraordinária, isto é, com grau de atenção acima do normal, considerada as circunstâncias do negócio. O erro grosseiro, por sua vez, é o que poderia ser percebido por pessoa com diligência abaixo do normal, ou seja, que seria evitado por pessoa com nível de atenção aquém do ordinário, consideradas as circunstâncias do negócio. Dito de outra forma, o erro grosseiro é o que decorreu de uma grave inobservância de um dever de cuidado, isto é, que foi praticado com culpa grave.
9.12.	Segundo Cristiano Chaves de Farias e Nelson Rosenvald, "culpa grave é caracterizada por uma conduta em que há uma imprudência ou imperícia extraordinária e inescusável, que consiste na omissão de um grau mínimo e elementar de diligência que todos observam" (FARIAS, Cristiano Chaves de. ROSENVALD, Nelson. Curso de Direito Civil. São Paulo: Atlas, p. 169) .
9.13.	Na mesma linha, o seguinte trecho do Acórdão 15080/2018-TCU-Primeira Câmara, relatado pelo Ministro Benjamin Zymler, reforça o entendimento para a aplicação do referido art. 28 da LINDB:
Neste ponto, calha observar que a descaracterização de culpa do gestor público pelo cometimento de um erro escusável coaduna-se com a nova disposição introduzida no Decreto-Lei 4.657/1942 (Lei de Introdução às Normas do Direito Brasileiro) mediante a Lei 13.655/2018, no sentido de que "Art. 28. O agente público responderá pessoalmente por suas decisões ou opiniões técnicas em caso de dolo ou erro grosseiro." O erro grosseiro, que, na verdade, se identifica com o erro inescusável, é o cometido pelo agente que tenha atuado com imprudência, imperícia ou negligência. O erro grosseiro ou inescusável caracteriza, pois, a culpa do agente. O erro escusável, por seu turno, é o cometido pelo agente dentro dos limites de atuação diligente que se espera, nas mesmas circunstâncias, de uma pessoa normal. Daí se admitir que o erro escusável afasta ou descaracteriza a culpa do agente.
9.14.	Tomando por base tais definições, os elementos acostados aos autos permitem concluir que os recorrentes agiram, no mínimo, com culpa grave, uma vez que não atuaram no desempenho das competências fixadas no Estatuto Social. 
9.15.	Repise-se que a responsabilização dos ora recorrentes não foi motivada por falhas ou deficiências relacionadas às ações de cobrança, mas sim pelo conjunto das irregularidades verificadas no processo de supervisão, monitoramento e controle da recuperação do crédito, o que resultou nas operações baixadas em prejuízo sem que o BNB tenha realizado as cobranças judiciais respectivas para reaver os valores.
9.16.	Foram justamente as omissões no exercício das atribuições que lhes competiam que favoreceram e permitiram a consumação das irregularidades constatadas, estando presentes os elementos da conduta culposa, da violação normativa e do nexo de causalidade.
9.17.	No regular desenvolvimento de uma prestação de contas, apurar-se-á a responsabilidade do agente público de forma subjetiva, prescindindo-se do elemento dolo ou má-fé para eventual responsabilização desse agente, observado o devido processo legal, o contraditório e a ampla defesa, com os meios e recursos a ela inerentes. 
9.18.	Merece, ainda, ser consignado enunciado de jurisprudência selecionada deste Tribunal, nos seguintes termos:
Enunciado: Para fins do exercício do poder sancionatório do TCU, erro grosseiro é o que decorreu de grave inobservância do dever de cuidado, isto é, que foi praticado com culpa grave. O dever de indenizar os prejuízos ao erário permanece sujeito à comprovação de dolo ou culpa, sem qualquer gradação, como é de praxe no âmbito da responsabilidade aquiliana, inclusive para fins do direito de regresso (art. 37, § 6º, da Constituição Federal) . As alterações promovidas na Lei de Introdução às Normas do Direito Brasileiro (LINB) pela Lei 13.655/2018, em especial a inclusão do art. 28, não provocaram modificação nos requisitos necessários para a responsabilidade financeira por débito. (Acórdão 2391/2018-TCU-Plenário, rel. Min. Benjamim Zymler) .
9.19.	Assim, está clara a responsabilização dos ora recorrentes na decisão prolatada por esta Corte, que observou o disposto na Lei de Introdução ao Direito Brasileiro com a redação dada pela Lei 13.655/2018.
CONCLUSÃO
10.	Em face das análises anteriores, conclui-se que:
a) não ocorreu a prescrição no presente processo ao considerarmos os fundamentos da Lei 9.873/1999;
	b) cabe o julgamento pela irregularidade das contas dos Srs. Luiz Henrique Mascarenhas Corrêa Silva, Luiz Carlos Everton de Farias, Paulo Sérgio Rebouças Ferraro, Roberto Smith e Oswaldo Serrano de Oliveira tendo em vista as operações baixadas em prejuízo sem que o BNB tenha realizado as cobranças judiciais respectivas para reaver os valores. Isso porque, esta Corte de Contas entendeu que os resultados da auditoria resultante do TC Processo 002.793/2009-0 impactaram o mérito das presentes contas, vez que a base de dados do BNB examinada contemplou diversos exercícios, inclusive o de 2008;
c) não há que se falar em Bis in Idem, uma vez que este processo trata de prestação de contas anual ordinária do BNB referente ao exercício de 2008, e o TC Processo 002.793/2009-0 refere-se a processo de auditoria operacional em que não há julgamento de contas;
	d) por meio das audiências realizadas, identifica-se a individualização das condutas de cada responsável, as atribuições de cada qual e a vinculação deles aos fatos;
e) se os responsáveis não agiram com dolo, agiram, ao menos, com culpa por negligência, e isso basta para que esta Corte de Contas, com base na responsabilidade subjetiva, cujo elemento essencial é a culpa, julgue suas contas irregulares, com fundamento nos arts. 1º, inciso I, 16, inciso III, alínea "b", e 19, da Lei 8.443, de 16 de julho de 1992, c/c os arts. 1º, inciso I, 209, inciso II, do Regimento Interno do TCU.
10.1.	Com base nessas conclusões, entende-se que o acórdão recorrido é regular e válido e, no mérito, à míngua de novos elementos aptos a modificar os fundamentos daquele julgado, há que ser negado provimento aos presentes recursos.
OUTRAS INFORMAÇÕES
11.	Os recorrentes solicitam que as publicações relativas a estes recursos sejam encaminhadas ao endereço profissional de seus advogados.
11.1.           Registre-se, por fim, que os recorrentes requerem a realização de sustentação oral por ocasião do julgamento, cabendo o seu deferimento nos termos do art. 168 do RI/TCU. A notificação da parte acerca do deferimento de seu pedido deve ser realizada por meio da publicação das pautas das sessões na imprensa oficial ou portal do Tribunal na internet e em excerto do Boletim do Tribunal de Contas da União, nos termos do art. 3º da Portaria TCU 239/2000 c/c art. 141, § 4º, do RITCU.
PROPOSTA DE ENCAMINHAMENTO
12.	Diante do exposto, com fundamento no artigo 32, inciso I, e 33 da Lei 8.443/1992, submetem-se os autos à consideração superior, propondo-se:
a) conhecer dos recursos e, no mérito, negar-lhes provimento; 
b) deferir os pedidos de sustentação oral, nos termos do art. 168 do RI/TCU, devendo as partes serem notificadas nos moldes previstos no art. 3º da Portaria TCU 239/2000 c/c art. 141, § 4º, do RITCU;
c) comunicar aos recorrentes, na pessoa de seus advogados, e aos demais interessados, a deliberação que vier a ser proferida por esta Corte".
2.	O Ministério Público junto ao TCU, não obstante tenha homologado o exame da unidade instrutiva fez duas breves observações sobre a instrução técnica, conforme excerto do parecer que a seguir reproduzo:
	
	"Em face dos elementos constantes dos autos, este representante do Ministe¿rio Pu¿blico de Contas da Unia¿o manifesta-se de acordo com o encaminhamento oferecido pela unidade te¿cnica, em pareceres uniformes (pec¿as 666 e 667) , sem prejui¿zo de discordar do auditor instrutor quanto a¿ considerac¿a¿o de mais de uma causa interruptiva de mesma natureza no exame da prescric¿a¿o sob regime da Lei 9.873/1999, ja¿ que tal considerac¿a¿o possibilita, no limite, infinda¿veis extenso¿es de prazo prescricional, o que na¿o se coaduna com o princi¿pio da razoabilidade.
2. A propo¿sito, entende-se que na¿o se faz necessa¿ria a ana¿lise da prescric¿a¿o das pretenso¿es ressarcito¿ria e punitiva do TCU neste caso concreto, visto que na¿o foram imputados de¿bitos, tampouco aplicadas sanc¿o¿es no aco¿rda¿o recorrido. O Aco¿rda¿o 11.775/2018-2a Ca¿mara (pec¿a 467) , alterado pelo Aco¿rda¿o 7.635/2021-2a Ca¿mara (pec¿a 643) , apenas julgou irregulares as contas dos recorrentes, sem, contudo, aplicar-lhes multa, uma vez que ja¿ haviam sido sancionados em outro processo. 
	
	É o relatório.

Sirlene Barbosa Barreto (24452/OAB-CE), Julie Spissirits Gomes (24700/OAB-CE) e outros, representando Roberio Gress do Vale; Ademar Mendes Bezerra Júnior (15786/OAB-CE) e Aline Mendes Bezerra Borges Olinda (14852/OAB-CE), representando Eliane Libanio Brasil de Matos; Ademar Mendes Bezerra Júnior (15786/OAB-CE) e Aline Mendes Bezerra Borges Olinda (14852/OAB-CE), representando Celia de Matos Ferreira; Francisco Érico Carvalho Silveira (16881/OAB-CE) e Mario Marrathma Lopes de Oliveira (29699/OAB-CE), representando Luiz Carlos Everton de Farias; Ari Barbosa Ferreira, Célia Maria Rufino de Sousa e outros, representando Banco do Nordeste do Brasil S.a.; Amanda Chagas Correa Teles (25.429/OAB-CE) e Marcio Christian Pontes Cunha (14471/OAB-CE), representando Maria Lucia Costa Teles; Daniel Lopes Rego (3.450/OAB-PI), representando Roberto Smith; Bruno Queiroz Oliveira (15101-B/OAB-CE), representando Oswaldo Serrano de Oliveira; Bruno Queiroz Oliveira (15101-B/OAB-CE), representando Osório Cavalcante Araújo; Alcimor Aguiar Rocha Neto (18457/OAB-CE), Carolina Cabral Correia (26.866/OAB-CE) e outros, representando Luiz Henrique Mascarenhas Correa Silva; Alcimor Aguiar Rocha Neto (18457/OAB-CE), Carolina Cabral Correia (26.866/OAB-CE) e outros, representando Paulo Sergio Rebouças Ferraro.

Procurador Rodrigo Medeiros de Lima.

PRESTAC¿A¿O DE CONTAS. BNB. EXERCI¿CIO 2008. CONTAS IRREGULARES. MULTAS. EMBARGOS DE DECLARAC¿A¿O. OMISSO¿ES NA ANA¿LISE DE ARGUMENTOS E NO NA¿O ESTABELECIMENTO DO NEXO DE CAUSALIDADE ENTRE CONDUTAS E IRREGULARIDADES. CONHECIMENTO. PROVIMENTO COM EFEITOS INFRINGENTES. INSUBSISTE¿NCIA DAS MULTAS INDIVIDUAIS APLICADAS AOS RESPONSA¿VEIS. COMUNICAC¿O¿ES. RECURSO DE RECONSIDERAÇÃO. CONHECIMENTO. ARGUMENTOS INSUFICIENTES PARA ALTERAR A DELIBERAÇÃO RECORRIDA. NEGATIVA DE PROVIMENTO.

PRESTAÇÃO DE CONTAS (PC)

Secretaria de Recursos (Serur).

Trago ao colegiado recursos de reconsideração interpostos pelos membros da diretoria do Banco do Nordeste do Brasil, Srs. Roberto Smith (Presidente) , Luiz Henrique Mascarenhas Corrêa Silva (Diretor Financeiro) , Oswaldo Serrano de Oliveira (Diretor Administrativo e de Tecnologia da Informação) , Luiz Carlos Everton de Farias (Diretor de Controle e Risco) e Paulo Sergio Rebouças Ferraro  (Diretor de Negócios) contra o Acórdão 11775/2018-TCU-Segunda Câmara, relatado pelo Ministro José Múcio Monteiro, que julgou irregulares as contas dos recorrentes relativas ao exercício de 2008, retificado por inexatidão material pelo Acórdão 3100/2019-TCU-Segunda Câmara. 
2.	Originalmente, o acórdão recorrido, no que se refere aos recorrentes, foi vazado nos termos que reproduzo a seguir. Entretanto, em sede de embargos de declaração, o Acórdão 7635/2021-TCU-Segunda Câmara, da relatoria do Ministro Raimundo Carreiro, tornou insubsistentes os subitens 9.5, 9.6 e 9.7 da deliberação recorrida, de forma que subsiste apenas o subitem 9.4 da referida decisão:
"9.4. julgar irregulares as contas de Roberto Smith, Oswaldo Serrano de Oliveira, Paulo Sérgio Rebouças Ferraro, Luiz Henrique Mascarenhas Correa Silva e Luiz Carlos Everton de Farias; 
9.5. aplicar, individualmente, multa a Roberto Smith e a Oswaldo Serrano de Oliveira, com fundamento no art. 58, inciso I da Lei 8.443/1992, no valor de R$ 20.000,00 (vinte mil reais) , e a Robério Gress do Vale, Maria Lúcia Costa Teles, Eliane Libânio Brasil de Matos e Célia de Matos Ferreira, com fundamento no art. 58, inciso II, da Lei 8.443/1992, no valor de R$ 10.000,00 (dez mil reais) ; 
9.6. fixar o prazo de 15 (quinze) dias, a contar da notificação, para que os apenados com multa por meio desta deliberação comprovem, perante o Tribunal, o recolhimento das referidas quantias aos cofres do Tesouro Nacional, atualizadas monetariamente desde a data do presente acórdão até a do efetivo pagamento, na forma da legislação em vigor; 
9.7. autorizar, desde logo, a cobrança judicial das dívidas, caso não atendidas as notificações."
3.	Ao examinar as razões recursais suscitadas pelos recorrentes, a unidade técnica concluiu pela não ocorrência da prescrição das pretensões punitiva e de ressarcimento ao erário, seja o instituto examinado pelo regime do Código Civil ou da Lei 9.873/1999.
4.	No mérito, a Serur demonstra que as razões recursais se mostraram insuficientes para elidir as irregularidades evidenciadas no acórdão recorrido, portanto, sem aptidão para alterar a deliberação do Tribunal.
5.	O Ministério Público junto ao TCU, em parecer regimental, ratifica o exame técnico, no sentido de conhecer e negar provimento aos recursos, sem prejuízo de questionar o critério adotado pela unidade instrutiva para aferição das causas interruptivas da prescrição, a despeito de considerar que, no presente caso, na¿o se faz necessa¿ria a ana¿lise da prescric¿a¿o das pretenso¿es ressarcito¿ria e punitiva do TCU, visto que na¿o foram imputados de¿bitos, tampouco aplicadas sanc¿o¿es no aco¿rda¿o recorrido e considerando que a referida decisão apenas julgou irregulares as contas dos recorrentes, sem, contudo, aplicar-lhes multa, uma vez que ja¿ haviam sido sancionados em outro processo.
6.	Feita essa brevíssima contextualização, passo a decidir.
7.	Inicialmente, ratifico despacho por mim proferido à peça 611 dos autos e conhec¿o dos presentes recursos, nos termos dos artigos 32, inciso I, e 33 da Lei 8.443/1992, c/c o artigo 285 do RI/TCU.
8.	Antes de adentrar no mérito do recurso, concordo com as ponderações do Ministério Público junto ao TCU quando aponta a desnecessidade de se proceder, neste feito, o exame da ocorrência ou não da prescrição da pretensão punitiva e ressarcitória do Tribunal, tendo em vista que a deliberação recorrida apenas julgou irregulares as contas dos recorrentes, sem que os tenha condenado em débito ou lhes imputado multa ou outra sanção.
9.	No mérito, acolho a íntegra do exame técnico, ratificada pelo Ministério Público junto ao TCU, no sentido de negar provimento aos recursos, cujos elementos adoto como razões de decidir, sem prejuízo das considerações a seguir e exceto no que tange ao recurso do Sr. Oswaldo Serrano de Oliveira (Diretor Administrativo e de Tecnologia da Informação) , pelos motivos que explicito neste voto.
10. 	Com efeito, o exame técnico demonstra em detalhes que os argumentos recursais não merecem acolhimento, cabendo manter o julgamento pela irregularidade das contas dos recorrentes tendo em vista as operações baixadas em prejuízo sem que esses gestores do BNB tivessem agido para a realização das cobranças judiciais respectivas para reaver os valores devidos. 
11.	Desta feita, os recorrentes apresentam como elementos para alterar a deliberação recorrida, em resumo, os seguintes argumentos: i) incabível a responsabilização dos ora recorrentes; ii) ocorrência de bis in idem em razão da existência de processo nesta Corte de Contas com mesmo fato gerador; iii) ausência de individualização das condutas dos responsáveis; e) não comprovação da existência de dolo para o julgamento pela irregularidade das contas e para a imputação da multa.
12.	No entanto, como disse, concordo integralmente com o exame da Serur de que os argumentos dos recorrentes não têm o condão de alterar a decisão atacada, diante da detalhada análise e da conclusão técnica expressa nos seguintes termos:
"10.	Em face das análises anteriores, conclui-se que:
	(...) 
	b) cabe o julgamento pela irregularidade das contas dos Srs. Luiz Henrique Mascarenhas Corrêa Silva, Luiz Carlos Everton de Farias, Paulo Sérgio Rebouças Ferraro, Roberto Smith e Oswaldo Serrano de Oliveira tendo em vista as operações baixadas em prejuízo sem que o BNB tenha realizado as cobranças judiciais respectivas para reaver os valores. Isso porque, esta Corte de Contas entendeu que os resultados da auditoria resultante do TC Processo 002.793/2009-0 impactaram o mérito das presentes contas, vez que a base de dados do BNB examinada contemplou diversos exercícios, inclusive o de 2008;
	c) não há que se falar em Bis in Idem, uma vez que este processo trata de prestação de contas anual ordinária do BNB referente ao exercício de 2008, e o TC Processo 002.793/2009-0 refere-se a processo de auditoria operacional em que não há julgamento de contas;
	d) por meio das audiências realizadas, identifica-se a individualização das condutas de cada responsável, as atribuições de cada qual e a vinculação deles aos fatos;
	e) se os responsáveis não agiram com dolo, agiram, ao menos, com culpa por negligência, e isso basta para que esta Corte de Contas, com base na responsabilidade subjetiva, cujo elemento essencial é a culpa, julgue suas contas irregulares, com fundamento nos arts. 1º, inciso I, 16, inciso III, alínea "b", e 19, da Lei 8.443, de 16 de julho de 1992, c/c os arts. 1º, inciso I, 209, inciso II, do Regimento Interno do TCU.
10.1.	Com base nessas conclusões, entende-se que o acórdão recorrido é regular e válido e, no mérito, à míngua de novos elementos aptos a modificar os fundamentos daquele julgado, há que ser negado provimento aos presentes recursos."
13.	Inicialmente, resgato do voto que fundamentou a deliberação ora recorrida a motivação para essa decisão do Tribunal, de que as irregularidades lá apontadas teriam potencial para impactar o juízo de mérito da presente prestação de contas:
"10. Cabe relembrar que a situação que levou à aplicação de multas no TC Processo 002.793/2009-0 foi caracterizada pelos seguintes saldos de operações com cobranças judiciais não efetivadas (posição em 31/12/2008) :
a) 25.795 operações inteiramente baixadas em prejuízo, no valor total de R$ 1.102.877.741,33; 
b) 34.534 operações parcialmente baixadas em prejuízo, no valor total de R$ 1.258.751.484,38, dos quais R$ 442.037.970,76 correspondem a prejuízos; 
c) 36.179 operações, totalizando R$ 1.825.395.965,75, sendo R$ 588.250.316,84 inadimplidos, selecionadas de amostra de 46.783, que apresentavam atrasos superiores a 180 dias e valores superiores a R$ 15.000,00, não tendo sido cobradas sob alegação de enquadramento na Lei 11.775/2008, sem que tenham sido efetivados os procedimentos necessários para efetivação do enquadramento (pelo menos, a manifestação de interesse) e sem que tais operações ou seus respectivos clientes apresentem históricos (anteriores à norma) que, observando as boas técnicas bancárias, justifiquem a utilização da faculdade de decidir pela suspensão das cobranças prevista na legislação; 
d) 10.424 operações, totalizando R$ 409.070.396,24, sendo R$ 115.804.318,72 inadimplidos, selecionadas de amostra de 46.783, que apresentavam atrasos superiores a 180 dias e valores superiores a R$ 15.000,00.
11. Quanto aos efeitos dessa irregularidade apurada no processo conexo, a unidade te¿cnica propo¿e que seja ela tambe¿m tomada como causa para a irregularidade nas presentes contas dos nominados gestores, mas sem nova aplicac¿a¿o de sanc¿a¿o pelos mesmos fatos."
14.	Assim, não merece reparos a deliberação do Tribunal que julgou irregulares as contas dos recorrentes relativas ao exercício de 2008. Isso porque, ao proferir o acórdão recorrido, esta Corte de Contas entendeu que os resultados da auditoria realizada no TC Processo 002.793/2009-0 deveriam impactar o mérito das presentes contas, uma vez que a base de dados do BNB examinada contemplou o exercício de 2008. De fato, naquele feito, o Tribunal proferiu o Acórdão 1078/2015-TCU-Plenário, Relator Ministro Bruno Dantas, por intermédio do qual foram aplicadas multas, dentre outros responsáveis, aos seguintes gestores do BNB, ora recorrentes neste feito: 
"9.1. com fulcro no art. 43, inciso II, c/c o art. 58, inciso II, da Lei 8.443/1992, rejeitar as razões de justificativa e aplicar multa de R$ 49.535,41 (quarenta e nove mil, quinhentos e trinta e cinco reais e quarenta e um centavos) aos responsáveis relacionados no item 9.1.1.1, em decorrência da falta de adoção das medidas de sua alçada, conforme as normas respectivamente indicadas, relativamente à falta de cobrança judicial das operações de crédito administradas pelo BNB enquadradas nas listagens indicadas no item 9.1.1:
 (...) 
9.1.1.1. Responsa¿veis :
a) Roberto Smith, ex-Presidente do Banco do Nordeste do Brasil S.A. (art. 29, incisos II e VII, do Estatuto Social do BNB; art. 153 da Lei 6.404/1976) ;
b) Luiz Carlos Everton de Farias, Luiz Henrique Mascarenhas Corre¿a Silva, Oswaldo Serrano de Oliveira, Paulo Se¿rgio Rebouc¿as Ferraro e Pedro Rafael Lapa, diretores do BNB (arts. 22, 28 e 31 do Estatuto Social do Banco do Nordeste do Brasil S.A.) ."
15.	Na sequência daquele feito, o Tribunal conheceu dos recursos dos ora recorrentes e, por intermédio do Acórdão 1703/2017-TCU-Plenário, Relator Ministro José Múcio Monteiro, deu provimento ao recurso do Sr. Oswaldo Serrano de Oliveira (Diretor Administrativo e de Tecnologia da Informação) , tornando insubsistente a multa que lhe fora aplicada pelo subitem 9.1 do Acórdão 1078/2015-TCU-Plenário, negando provimento aos recursos de Luiz Henrique Mascarenhas Corre¿a Silva, Luiz Carlos Everton de Farias, Paulo Se¿rgio Rebouc¿as Ferraro e Roberto Smith.
16.	Portanto, o Acórdão 1078/2015-TCU-Plenário, que apenou os recorrentes com multa, em virtude das irregularidades acima caracterizadas, cujos efeitos esta Corte considerou com aptidão de macular o mérito das presentes prestação de contas, transitou em julgado, não mais se concebendo a possibilidade de alteração do seu conteúdo no âmbito do TCU. 
17.	E, nos presentes recursos, os recorrentes não trouxeram qualquer elemento apto a alterar aquele juízo, conforme concluiu o exame técnico.
18.	Ademais, concordo com o exame técnico de que não procedem os argumentos manejados pelos recorrentes para tentar descaracterizar as suas responsabilidades pela irregularidade apontada, atribuindo-as a outras áreas da instituição, porquanto, conforme aduz a unidade instrutiva, tal irregularidade decorreu da falta de atuação de toda a diretoria do BNB no desempenho das competências fixadas no Estatuto Social. Sobre esse aspecto, resgato excerto da instrução técnica que bem elucida a situação:
"6.2.	Em linhas gerais os Srs. Luiz Henrique Mascarenhas (diretor financeiro) , Luiz Carlos Everton de Farias (diretor de controle e risco) , Paulo Sérgio Rebouças Ferraro (ex-Diretor de Negócios) , Oswaldo Serrano (ex-Diretor Administrativo e de Tecnologia) e Roberto Smith (ex-presidente do BNB) não inovam em suas alegações, repetindo argumentos utilizados quando da apresentação do pedido de reexame ante ao TC Processo 002.793/2009-0. Tais contestações foram minunciosamente analisadas por esta Corte de Contas (peças 574, p. 27 e peça 572, p. 2, itens 10 a 14 do TC Processo 002.793/2009-0) , o que resultou na publicação do Acórdão 1703/2017-TCU-Plenário (peça 571 do TC Processo 002.793/2009-0) o qual conheceu do recurso por eles impetrados, dando provimento a Oswaldo Serrano de Oliveira, tornando insubsistentes a multa que lhe foi aplicada pelo item 9.1 do Acórdão 1078/2015-TCU-Plenário; porém, negando provimento aos demais.
6.3.	Nessa linha, os ora recorrentes tentam novamente responsabilizar as agências ante as irregularidades apuradas. Sobre o tema, vale lembrar que em nenhum momento lhes foram imputadas atribuições afetas às agências ou à cobrança judicial. Por elucidativo, transcreve-se minuciosa análise empreendida no relatório fundamentador do Acórdão 1703/2017-TCU-Plenário (peça 574 do TC Processo 002.793/2009-0) :
6.10. Embora a emissão da Autorização de Cobrança Judicial - ACJ fosse da competência das agências, iniciando-se com este ato o processo cobrança judicial das dívidas, vale lembrar que a responsabilização dos recorrentes não foi motivada por falhas ou deficiências relacionadas às ações de cobrança, mas sim pelo conjunto das irregularidades verificadas no processo de supervisão, monitoramento e controle da recuperação do crédito, conforme ilustra o seguinte excerto da instrução da Secex/CE (peça 256, p. 47) : 
'195. Acerca dos argumentos do parágrafo 181, cumpre dizer que a audiência não atribui ao gestor em foco a responsabilidade pelas ações de cobrança, que são de competência das agências e URCs. À Área de Recuperação de Crédito, como visto acima, competia ter monitorado devidamente as operações, acompanhando a ocorrência de operações inadimplentes e o quadro geral de inadimplência, adotando estratégias e modos de atuação adequados de cobrança, como meio de recuperação dos valores aplicados nas operações, avaliando os resultados alcançados pelas diversas unidades e adotando as medidas corretivas exigíveis em cada caso. Diante do apontado pela auditoria, conclui-se que essa atuação não houve. (...) ' 
6.11. Assim, os responsáveis não foram punidos por deixarem de emitir as autorizações de cobrança judicial, mas sim por deixarem de exercer suas atribuições de supervisão, acompanhamento, controle, avaliação e revisão da atuação das unidades encarregadas do processo de cobranças das operações de crédito, conforme bem assinalado na mencionada instrução da Secex/CE ao examinar a atuação da área jurídica da entidade (peça 256, pp. 116-117) : 
'702. Apesar de a auditoria ter apresentado resultados que se vinculam ao processo de cobrança do BNB, incluindo-se seu desfecho em processos judiciais, o trabalho não teve como escopo os procedimentos judiciais, a cargo da Área Jurídica do BNB. Abrangeu o gerenciamento das operações de crédito, incluindo o processo de acompanhamento das operações passíveis de cobrança judicial, a efetivação das medidas de cobrança extrajudicial previstas nos normativos, a instrução das Autorizações de Cobrança Judicial (ACJ) e o encaminhamento das operações em atraso, quando não objetos de propostas de regularização de dívidas, para instauração dos processos judiciais cabíveis.
6.4.	Cabe esclarecer que a responsabilização dos Srs. Luiz Henrique Mascarenhas Corrêa Silva (então Diretor Financeiro) , Luiz Carlos Everton de Farias (ex-Diretor de Controle e Risco) , Paulo Sérgio Rebouças Ferraro (ex-Diretor de Negócios) e Oswaldo Serrano de Oliveira (então Diretor Administrativo e de Tecnologia) decorreu da falta de atuação dos diretores no desempenho das competências fixadas no Estatuto Social (p. 31 da peça 91 à p. 6 da peça 92) , com ênfase para a disposição do art. 31, verbis: 
Art. 31. Compete aos Diretores, em colaboração com o Presidente, conduzir os negócios do Banco nos limites das atribuições que lhes forem fixadas pela lei, por este Estatuto e pelo Conselho de Administração, cabendo ao Diretor administrar, supervisionar e coordenador as atividades da diretoria e unidade sob sua responsabilidade.
6.5.	Já no caso de Roberto Smith, então presidente da entidade, a sua responsabilidade decorreu do fato de que todas as unidades e setores da instituição estavam, ainda que indiretamente, subordinados a sua pessoa, cabendo a ele zelar pela observância em todos os escalões das normas e regulamentos aplicáveis, sobretudo porque não se tratava de uma situação pontual e de difícil percepção pelo dirigente máximo do BNB, além do que atuava em colaboração com os diretores acima nominados."
19.	Concordo, também, com a unidade técnica quando conclui pela não ocorrência de bis in idem, uma vez que, no âmbito do TC Processo 002.793/2009-0, os recorrentes foram apenados com multa do art. 58, inciso II, da Lei 8.443/1992, havendo o Tribunal concluído, como dito, que tal ocorrência deveria repercutir no mérito da presente prestação de contas, com base em pacífica jurisprudência desta Corte de Contas e com expressa disposição regimental:
"Art. 250 (...) 
§ 5o A aplicação de multa em processo de fiscalização não implicará prejulgamento das contas ordinárias da unidade jurisdicionada, devendo o fato ser considerado no contexto dos demais atos de gestão do período envolvido."
20.	Além disso, no que tange ao mencionado TC Processo 018.359/2009-8, que trata especificamente da prestação de contas do Fundo Constitucional de Financiamento do Nordeste - FNE, exercício de 2008,  o Tribunal, por intermédio do Acórdão 2936/2018-TCU-Plenáriolena¿rio, Relator Ministro José Múcio Monteiro, deliberou no seguinte sentido:
"9.2. julgar irregulares as contas de Roberto Smith, Paulo Se¿rgio Rebouc¿as Ferraro, Luiz Henrique Mascarenhas Corre¿a Silva e Luiz Carlos Everton de Farias".
21.	No supra mencionado feito, os responsáveis Luiz Carlos Everton de Farias, Paulo Sergio Rebouc¿as Ferraro e Roberto Smith manejaram Recursos de Reconsideração, que foram conhecidos e não providos pelo Acórdão nº 2172/2020 - TCU - Plena¿rio, Relator Ministro Aroldo Cedraz, decisão ratificada em sede de embargos de declaração pelo Acórdão nº 1096/2021 - TCU - Plena¿rio. Como se pode observar, tal processo em nada interfere com o presente feito, não havendo por que se falar de bis in idem.
22.	No que tange à alegação da ausência de individualização das condutas, o que impossibilitaria a responsabilização dos recorrentes, a instrução técnica detalha as audiências desses responsáveis, a demonstrar que tais elementos foram adequadamente registrados nos ofícios de audiência. Em complemento à abordagem técnica, resgato dos ofícios de audiência, no bojo do TC-Processo 002.793/2009-0, peças 236 e 237) os exatos termos por quais foram chamados naqueles autos os ora recorrentes, esclarecendo que os termos dessas audiências foram aplicados ao presidente da instituição bem como os diretores, ora recorrentes, verbis:
"a) descumprimento do Acórdão 1840/2008-TCU-Plenário do TCU, caracterizada pela existência de amostra de 418 operações da fonte FINE, com saldos individuais superiores a R$ 200.000,00 (duzentos mil reais) e global de R$ 201.360.302,44 (duzentos e um milhões, trezentos e sessenta mil e trezentos e dois reais e quarenta e quatro centavos) , que se encontravam, em 30/09/07, com atrasos superiores a 180 dias, não tendo sido cobradas até 31/12/08, constantes da relação "Amostra de Operações abrangidas pelo Acórdão 1840/2008-TCU-Plenário e ainda não Cobradas", inserta nas fls. 229/234 do Anexo I (v. item 9.9, do relatório.de auditoria de fls. 1/222) ;
b) falta de cobrança judicial das 10.424 operações listadas na planilha eletrônica "Total irregular 2" da pasta de trabalho "Operações em Atraso não Cobradas", todas com atrasos superiores a 180 (cento e oitenta) dias e valores superiores a R$ 15.000,00 (quinze mil reais) , dentre as quais aparecem as 549 constantes da planilha "Irreg>100 mil", listada nas fls. 235/245 do Anexo I, sob o título "Operações em Atraso não Cobradas com Saldos Maiores que R$ 100 mil", contrariando o estabelecido no Manual Auxiliar de Operações de Crédito, Título 22, Capítulo 3, do próprio banco, apresentando, para as operações anunciadas como "regularizada", "ajuizada" ou com "PRD em tramitação" as devidas comprovações, inclusive com fornecimento das bases de dados dos sistemas respectivos de registro, passíveis de verificação em confronto com as bases já fornecidas à Equipe de Auditoria (v. item 9.5.3, do relatório de auditoria de fls. 1/222) ;
c) falta de cobrança judicial, das 36.179 operações listadas na planilha eletrônica "Irr-11775" da pasta de trabalho "Operações em Atraso não Cobradas", todas com atrasos superiores a 180 (cento e oitenta) dias e valores superiores a R$ 15.000,00 (quinze mil reais) , contrariando o estabelecido no Manual Auxiliar de Operações de Crédito, Título 22, Capitulo 3, do próprio banco, sob alegação de enquadramento na Lei 11.775/2008, sem que tenham sido efetivados os procedimentos necessários para o enquadramento na referida lei e sem que tais operações ou seus respectivos clientes apresentem históricos (anteriores à norma) que, observando as boas técnicas bancárias, justifiquem a utilização da faculdade de decidir pela suspensão das cobranças prevista no normativo legal (v. item 9.5, do relatório de auditoria de fls. 1/222) ;
d) manutenção de sistema de cálculo das provisões relativas ao Fundo Constitucional de Financiamento do Nordeste em planilhas Excel, à parte do correspondente controle inerente às demais operações cobertas com recursos próprios do BNB ou de outras fontes, inseridas em sistema de controle eletrônico integrado, sem apresentação de justificativa técnica, uma vez disponível estrutura (Sistema de Controle Gerencial do FNE - S492) que permite o processamento integrado, tendo como consequência falta de transparência desse processamento, com repercussão na contabilidade e demonstrativos contábeis periódicos, contrariando o art. 15 da Lei 7.827/I989, os artigos 83, 85, 89 e 100 da Lei 4.320/1964 e o art.37 da Constituição Federal (v. item 9.10, do relatório de auditoria de fls. 1/222) ;
e) fragilidade da estrutura vigente de acompanhamento das operações de crédito, em especial quanto à adoção das providências tendentes à promoção das cobranças judiciais, sobretudo em relação aos seguintes pontos (v. item 9.6, do relatório de auditoria de fls. 1/222) :
f) excessiva descentralização dos procedimentos inerentes à cobrança judicial, sem a conveniente consideração do porte ou estruturação das agências ou da complexidade das ações exigidas;
8) excessiva discricionariedade por parte dos gerentes das agências, que decidem se e quando as ACJs serão emitidas;
h) ausência, no sistema informatizado, de controles que impeçam o adiamento indefinido das medidas tendentes à cobrança das operações inadimplentes;
i) falta de identificação, no sistema informatizado, da efetiva responsabilização dos agentes que derem causa à procrastinação indefinida das cobranças judiciais, seja o responsável direto pela ação necessária em cada momento, seja dos responsáveis pela supervisão e acompanhamento, em toda a cadeia hierárquica;
j) falha no monitoramento das operações passíveis de cobrança, a exemplo do fato de que nunca havia sido promovida uma verificação entre as operações em Atraso/Prejuízo, constantes na "Base do Ativo" (S039) , e aquelas do Sistema de Controle de Processos Jurídicos (S702) , bem como ante a ausência, na listagem de operações passíveis de cobrança judicial (fornecida no arquivo "OPCJ_0509.xls") , de 8.587 operações de 6.374 clientes, demonstrando que a área responsável pela supervisão sequer tinha conhecimento da exigibilidade de cobrança em relação a elas;
k) ausência de inclusão, nas ações judiciais, das demais operações de responsabilidade do mesmo cliente ("arrasto") , permitindo que um tomador seja acionado por uma de suas operações, continuando outras, às vezes muitas, sem cobrança, mesmo que também inadimplentes por longos períodos ou até com prejuízos consumados;
l) longos períodos de tramitação das ACJs, até o efetivo início do processo judicial de cobrança, em decorrência de falhas no seu preenchimento ou de aporte intempestivo ou inadequado dos documentos necessários às ações judiciais, sem que haja adequada ação de supervisão;
m) falta de avaliação da qualidade dos créditos de responsabilidade de cada agência, concentrando a cobrança de metas no acompanhamento da renegociação de operações, em vez de fazê-lo em função da evolução positiva dos saldos;
n) ausência de cobrança judicial das operações inteiramente baixadas em prejuízo (25.795 operações, de 17:573 clientes, no valor total de R$ 1.102.877.741,33 (um bilhão, cento e dois milhões, oitocentos e setenta e sete mil e setecentos e quarenta e um reais e trinta e três centavos) ; v. item 9.4.1, do relatório de auditoria de fls. 1/222, e "Relatório SECEX 820", arquivo "SECEX Pasta 820 - Prejuízos Totais e Arrastos.xls") ;
p) ausência de cobrança judicial das operações parcialmente baixadas em prejuízo (17.106 operações, de 14.589 clientes, no valor total de R$704.875.051,92 (setecentos e quatro milhões, oitocentos e setenta e cinco mil e cinquenta e um reais e noventa e dois centavos) , dos quais R$ 356.971.331,38 (trezentos e cinquenta e seis milhões, novecentos e setenta e um mil e trezentos e trinta e um reais e trinta e oito centavos) (50,6%) correspondem a prejuízos; v. item 9.4.1, do relatório de auditoria de fls. 1/222, e "Relatório SECEX 821', arquivo "SECEX Pasta 821 - Prejuízos Parciais e Arrastos Of16.xls") ;
q) ausência de efetiva aferição dos resultados alcançados na área de recuperação de créditos, uma vez não demonstrada a adequação das metas estabelecidas para a entrada de recursos em espécie ou a existência de adequado acompanhamento da evolução do desempenho das Unidades de Recuperação de Crédito - URCs ao longo do tempo, seja por meio da melhoria da qualidade dos créditos relativos às operações passadas à sua alçada, seja pela comparação de seu desempenho com o obtido pelas agências não especializadas, comprovando-se, adicionalmente, que as operações renegociadas voltam a inadimplir, tal qual ocorre nas demais agências, sempre exigindo novas renegociações (v. item 9.6 a 9.8, do relatório de auditoria de fls. 1/222) ;
r) ausência de diferenciação dos resultados alcançados pelas Unidades de Recuperação de Crédito, em comparação aos obtidos pelas agências não especializadas (v. itens 9.6 e 9.7, do relatório de auditoria de fls. 1/222) ."
23.	Ainda, endosso a análise da Serur em relação à alegação de ausência de dolo ou de dano, porquanto abordou adequadamente a ocorrência de culpa grave por negligência, e, como disse o exame técnico, isso basta para que esta Corte de Contas, com base na responsabilidade subjetiva, cujo elemento essencial é a culpa, julgue suas contas irregulares, com fundamento nos arts. 1º, inciso I, 16, inciso III, alínea "b", e 19, da Lei 8.443, de 16 de julho de 1992, c/c os arts. 1º, inciso I, 209, inciso II, do Regimento Interno do TCU.
24.	Por fim, examino a situação do Sr. Oswaldo Serrano de Oliveira (Diretor Administrativo e de Tecnologia da Informação) , por identificar nos autos circunstância peculiar, a diferenciá-la da dos demais recorrentes.
25.	Observo que esse responsável, no acórdão recorrido, teve as contas julgadas irregulares e foi apenado com multa no valor de R$ 20.000,00 (vinte mil reais) . Posteriormente, em sede de embargos de declaração relatados pelo Ministro Raimundo Carreiro (Acórdão 7635/2021-TCU-Segunda Câmaraa¿mara) , teve a multa tornada insubsistente. 
26.	Recolho do voto do Relator naqueles embargos os motivos pelos quais a multa teria sido aplicada, bem como as razões para ser posteriormente excluída, sendo certo que teriam decorrido da "indevida concessa¿o de reajuste linear de sala¿rio de 10% para todos os empregados, em dissona¿ncia com a pertinente Convenc¿a¿o Coletiva de Trabalho que previa incrementos diferenciados conforme os valores dos vencimentos", verbis:
"4. Conforme se depreende do Voto Condutor do Ministro Jose¿ Mucio (pec¿a 468) por ocasia¿o da prolac¿a¿o do aco¿rda¿o embargado, as multas em questa¿o foram aplicadas em raza¿o das seguintes ocorre¿ncias:
2. Ao final, das ocorre¿ncias que levaram a¿s audie¿ncias realizadas neste processo, permaneceram caracterizadas como irregularidades apenas aquelas descritas nos itens 11 a 14 da tabela 5 transcrita no precedente relato¿rio, tocantes a¿ indevida concessa¿o de reajuste linear de sala¿rio de 10% para todos os empregados, em dissona¿ncia com a pertinente Convenc¿a¿o Coletiva de Trabalho que previa incrementos diferenciados conforme os valores dos vencimentos. Isso beneficiou empregados com sala¿rios superiores a R$ 2,500,00, que deveriam ter reajuste de 8,15% (pec¿a 393, p. 9, itens 146 a 148) . Acrescente-se que esse aumento linear foi implantado sem a pre¿via submissa¿o e aprovac¿a¿o pelo Departamento de Coordenac¿a¿o e Governanc¿a das Empresas Estatais do Ministe¿rio do Planejamento, Orc¿amento e Gesta¿o (Dest/MP) , com descumprimento de dispositivo do enta¿o vigente Decreto 6.081/2007 (pec¿a 395, p. 30-45, e pec¿a 420, p. 4-11 e 29-30) .
3. Por essas ocorre¿ncias a responsabilidade foi imputada aos seguintes dirigentes do BNB: Roberto Smith, presidente, e Oswaldo Serrano de Oliveira, diretor administrativo, integrantes do rol de responsa¿veis pela gesta¿o em exame, bem como a Ce¿lia de Matos Ferreira, Maria Lu¿cia Costa Teles, Eliane Liba¿nio Brasil de Matos e Robe¿rio Gress do Vale, respectivamente, gerentes de gesta¿o de pessoas e de coordenac¿a¿o executiva e institucional, superintendente de desenvolvimento humano e chefe de gabinete da preside¿ncia.
	(...) 
10. Quanto ao segundo argumento, deve ser igualmente reconhecida a omissa¿o. Conforme bem observou a SecexFinanc¿as, na¿o consta dos ofi¿cios das audie¿ncias enderec¿adas aos embargantes (pec¿a 399, p. 50-51, p. 84-88, p. 93-94; pec¿a 400, p. 1-5) qualquer refere¿ncia a eventual conduta praticada por cada responsa¿vel relativamente a¿s irregularidades imputadas. Junto a¿s audie¿ncias foi encaminhada co¿pia da instruc¿a¿o da Secex-CE (pec¿as 395 e 396; fls. 1368-1416 do processo fi¿sico original) , em que foram examinadas as ocorre¿ncias relacionadas ao acordo coletivo 2008/2009, com ana¿lise dos fatos e circunsta¿ncias da irregularidade, pore¿m sem qualquer individualizac¿a¿o das condutas e sem o estabelecimento do nexo causal entre tais condutas e as ocorre¿ncias irregulares verificadas.
11. Assim, concordo com a conclusa¿o da unidade te¿cnica no sentido de que "a simples responsabilizac¿a¿o com base na func¿a¿o exercida e¿ insuficiente para prover a imputac¿a¿o com tais elementos informativos, que devem estar precisamente indicados no processo antes do chamamento dos responsa¿veis, a bem do amplo direito de defesa".
12. Dessa forma, cabe dar provimento aos embargos opostos, conferindo-lhes efeitos infringentes para anular a multa aplicada aos embargantes, por meio do subitem 9.5 do Aco¿rda¿o 11.775/2018-2a Ca¿mara, em raza¿o de defeito insana¿vel na responsabilizac¿a¿o de que foram alvo.
13. Verifico, nesse ponto, que, em relac¿a¿o aos outros gestores responsabilizados pela mesma ocorre¿ncia (Srs. Roberto Smith e Oswaldo Serrano de Oliveira, respectivamente Presidente e Diretor Administrativo do BNB a¿ e¿poca dos fatos) , as audie¿ncias realizadas (pec¿a 398, pp. 48-52 e 89-90) sofrem da mesma falha de ause¿ncia de descric¿a¿o das condutas e do nexo de causalidade entre tais condutas e as irregularidades. Desse modo, estendendo o mesmo entendimento a todos os responsa¿veis pela ocorre¿ncia que motivou a aplicac¿a¿o das multas individuais, cabe tornar insubsistente os subitens 9.5, 9.6 e 9.7 do Aco¿rda¿o 11.775/2018-2a Ca¿mara.
14. Entendo pertinente a ponderac¿a¿o da SecexFinanc¿as, no sentido de se dispensar o retorno dos autos a¿ fase de audie¿ncias para saneamento das omisso¿es constatadas, face a¿ existe¿ncia de outra ocorre¿ncia motivadora da irregularidade das contas, de releva¿ncia muito maior, relacionada a¿ a¿rea de recuperac¿a¿o de cre¿ditos no BNB, advinda das concluso¿es de Relato¿rio de Auditoria Operacional (TC Processo 002.793/2009-0; Aco¿rda¿o 1.078/2015-Plena¿rio, Rel. Min. Bruno Dantas, parcialmente alterado pelo Aco¿rda¿o 1703/2017-Plena¿rio, Rel. Min. Jose¿ Mucio Monteiro) .
15. Ademais, conforme destacou a unidade:
54. Na¿o ha¿ du¿vida de que as ocorre¿ncias relativas ao acordo [Acordo Coletivo 2008-2009] sa¿o, de fato, de menor gravidade. A previsa¿o de reajuste de 10% tendo por base o sala¿rio e na¿o a remunerac¿a¿o, ampliando o universo de beneficia¿rios, e¿ irregularidade que na¿o teve qualquer efeito pra¿tico, uma vez que o BNB resolveu, posteriormente, estender o reajuste de 10% linearmente a todo o quadro. O reajuste de l0% para todo o quadro na¿o foi aprovado pelo Dest, mas o foi para quem ganhava ate¿ R$ 2.500,00. Por fim, a diferenc¿a entre os percentuais de 8,15%, que foi o percentual negociado pela Fenaban, e 10% na¿o se mostra desarrazoado e na¿o ha¿ sinais de ma¿ fe¿ na estipulac¿a¿o desse fator de reajuste.
26.	Para melhor esclarecimento da questão, colho do relatório que antecede o acórdão recorrido, as ocorrências registradas nos itens 11 a 14 da supra referida Tabela 5, verbis:
	11 
	Concessa¿o, relativamente ao Acordo Coletivo de Trabalho 2008/2009, de reajuste salarial linear de 10%, em vez do incremento escalonado acordado pelos empregados com a Federac¿a¿o Nacional dos Bancos / Fenaban, constante da minuta submetida pelo pro¿prio BNB a¿ aprovac¿a¿o do enta¿o Departamento de Coordenac¿a¿o e Controle das Empresas Estatais/Dest, verificando-se, ainda, falta de respaldo no Plano de Cargos e Remunerac¿a¿o/PCR enta¿o vigente; 

	12 
	Falta de aprovac¿a¿o, pelo Departamento de Coordenac¿a¿o e Governanc¿a das Empresas Estatais/Dest, do reajuste salarial de 10% concedido aos empregados do BNB, relativamente ao Acordo Coletivo de Trabalho 2008/2009, desobedecendo ao estabelecido no art. 6o, incisos II e IV, do Anexo I do Decreto 6.081/2007; 

	13 
	Falta de submissa¿o, ao Departamento de Coordenac¿a¿o e Governanc¿a das Empresas Estatais/Dest, da minuta do Acordo Coletivo de Trabalho 2008/2009, contemplando os para¿metros finalmente definidos pelo BNB como adequados a¿ implantac¿a¿o do reajuste salarial, divergentes dos anteriormente aprovados pelo o¿rga¿o regulador, desobedecendo ao estabelecido no art. 6o, incisos II e IV, do Anexo I do Decreto 6.081/2007; 

	14 
	Ampliac¿a¿o, na minuta do Acordo Coletivo de Trabalho 2008/2009 submetida ao Departamento de Coordenac¿a¿o e Governanc¿a das Empresas Estatais/Dest, do custo de implantac¿a¿o daquele instrumento, em decorre¿ncia da previsa¿o de concessa¿o de reajuste de 10% aos empregados com sala¿rios ate¿ R$ 2.500,00, quando a Convenc¿a¿o Coletiva de Trabalho previa que tal percentual seria aplicado tomando por base a remunerac¿a¿o, na¿o o sala¿rio, o que significou ampliac¿a¿o da quantidade de empregados beneficiados com o reajuste mais alto, em vez dos 8,15% a serem concedidos aos demais; 

27.	Como se observa, naquela ocasião o Sr. Oswaldo Serrano de Oliveira teve as contas julgadas irregulares em virtude das ocorrências a que acima me reporto, bem como em virtude do impacto do Acórdão 1078/2015-TCU-Plenário, Relator Ministro Bruno Dantas, por intermédio do qual lhe foi aplicada multa, dentre outros responsáveis, no bojo do TC Processo 002.793/2009-0.
28.	No entanto, posteriormente, naquele feito, o Tribunal, por intermédio do Acórdão 1703/2017-TCU-Plenário, Relator Ministro José Múcio Monteiro, deu provimento ao recurso do Sr. Oswaldo Serrano de Oliveira (Diretor Administrativo e de Tecnologia da Informação) , tornando insubsistente a multa que lhe fora aplicada pelo subitem 9.1 do Acórdão 1078/2015-TCU-Plenário, negando provimento aos recursos dos demais recorrentes.
29.	Assim, havendo o Tribunal decidido pela insubsistência das ocorrências que lhes foram atribuídas por ocasião do julgamento original do feito e havendo dado provimento ao seu recurso no âmbito do TC-Processo 002.793/2009-0, compreendo que não subsistem as irregularidades atribuídas às suas contas, nesses autos, devendo seu recurso ser provido e suas contas serem julgadas regulares com ressalva.
	Ante o exposto, em linha com a instrução da unidade técnica, ratificada pelo Ministério Público junto ao TCU, voto no sentido de que o Tribunal adote a deliberação cuja minuta submeto ao Colegiado.
TCU, Sala das Sessões, em 30 de agosto de 2022.
Ministro JOÃO AUGUSTO RIBEIRO NARDES
Relator